---
title: "Autocorrelación y autocorrelación parcial en una serie de tiempo"
author: "Rodrigo B."
output:
  html_document:
    toc: true
    toc_float: true
    code_folding: show
    theme: flatly
---


```{r setup, include=FALSE}
knitr::opts_chunk$set(
	error = F,
	fig.align = "center",
	fig.cap = " ",
	fig.dim = c(8, 6),
	message = FALSE,
	warning = FALSE,
	echo = F,
	fig.pos="H")
#Limpiamos entorno
rm(list = ls(all.names = TRUE))
gc() #Liberamos memoria
```
```{r libs, include=FALSE}
library(tidyverse)
library(plotly)
library(gganimate)
library(forecast)
library(MASS)   
library(patchwork)
```


# Autocovarianza y autocorrelación de una serie de tiempo

Una extensión de la covarianza y correlación para dos variables aleatorias en el contexto de un proceso estocástico, es la **autocovarianza** y **autocorrelación**, que miden la dependencia de una serie consigo misma en distintos puntos del tiempo. De manera más formal, podemos definir la función de Autocovarianza (ACV) para el proceso estocástico $\{Y_t\}$ como:

$$
\gamma_{Y}(t,k) = Cov(Y_t, Y_{t+k}) = E\big[(Y_t - \mu_{Y_t})(Y_{t+k} - \mu_{Y_{t+k}})\big]
$$


Si el proceso es **estacionario de segundo orden**, entonces la ACV se denota como:

$$
\gamma_{Y}(k) : =  \gamma_{Y}(0,k) 
$$

Y la función de Autocorrelación (ACF) para un proceso estacionario de segundo orden se define como:

$$
\rho_{Y}(k) = \frac{\gamma_{Y}(k)}{\gamma_{Y}(0)}
$$

Usualmente se prefiere trabajar con la ACF, ya que no depende de las unidades de la serie y es más fácil de interpretar. La ACF nos dice qué tan correlacionada está la serie consigo misma en distintos rezagos\desplazamientos (lags).

## Estimación e intervalos de confianza







## Autocorrelación parcial (PACF)




# El clima tiene memoria: Temperatura mensual en Nottingham

Para motivar los conceptos, pensemos en la temperatura diaria de una ciudad. Es intuitivo que:

- La temperatura de **hoy** se parece mucho a la de **ayer** (persistencia de corto plazo)
- La temperatura de **este mes** se parece a la del **mismo mes hace un año** (patrón estacional)


Usamos el dataset `nottem` de R base: temperaturas promedio mensuales (°F) en Nottingham, Inglaterra, de 1920 a 1939. Naturalmente la temperatura cambia durante las estaciones del año, en Inglaterra suelen alcanzarse picos en verano y valles en invierno. Nos gustaría saber la periodicidad de este comportamiento estacional así como la persistencia de corto plazo. Este tipo de fenómenos son justo lo que revela la ACF y ACV de la serie.

```{r nottem-serie}
data("nottem")
fechas_nottem <- seq(as.Date("1920-01-01"), by = "month", length.out = length(nottem))
df_nottem <- tibble(fecha = fechas_nottem, temperatura = as.numeric(nottem))

plot_ly(df_nottem, x = ~fecha, y = ~temperatura, type = "scatter", mode = "lines",
        line = list(color = "darkred")) %>%
  layout(title = "Temperatura mensual en Nottingham (1920-1939)",
         xaxis = list(title = "Fecha", rangeslider = list(visible = FALSE)),
         yaxis = list(title = "Temperatura (°F)"))
```

\

El ACF de `nottem` muestra picos claros y repetidos cada 12 rezagos (12, 24, 36 meses), lo que es consecuencia de la estacionalidad anual. 

```{r acf-helper}
plot_acf_interactivo <- function(serie, lag.max = 24, type = "correlation",
                                  titulo = "ACF", color_barra = "steelblue") {
  n_obs <- length(serie)
  res <- acf(serie, plot = FALSE, lag.max = lag.max, type = type)
  df <- tibble(lag = as.numeric(res$lag), valor = as.numeric(res$acf))

  p <- plot_ly(df, x = ~lag, y = ~valor, type = "bar",
               marker = list(color = color_barra), name = titulo) %>%
    add_markers(x = ~lag, y = ~valor,
                marker = list(color = "black", size = 5), showlegend = FALSE)

  shapes_list <- list(
    list(type = "line", x0 = min(df$lag), x1 = max(df$lag), y0 = 0, y1 = 0,
         line = list(color = "black", width = 1))
  )

  if (type == "correlation") {
    ci <- 1.96 / sqrt(n_obs)
    shapes_list <- append(shapes_list, list(
      list(type = "line", x0 = min(df$lag), x1 = max(df$lag), y0 = ci, y1 = ci,
           line = list(dash = "dash", color = "gray50")),
      list(type = "line", x0 = min(df$lag), x1 = max(df$lag), y0 = -ci, y1 = -ci,
           line = list(dash = "dash", color = "gray50"))
    ))
  }

  p %>% layout(title = titulo, shapes = shapes_list,
               xaxis = list(title = "Rezago (lag)"),
               yaxis = list(title = ifelse(type == "correlation",
                                            "Autocorrelación", "Autocovarianza")))
}
```

```{r nottem-acf}
plot_acf_interactivo(nottem, lag.max = 36, type = "correlation",
                     titulo = "ACF de la temperatura mensual en Nottingham")
```



# ACV y PACF de Procesos AR(p)

También podemos analizar el ACV Y ACF para algunos procesos autoregresivos.

## Cálculo de la ACF y PACF para un AR(1) y un AR(3) 




## Proceso AR(1)

```{r ar1-simular}
set.seed(10)
n_ar <- 500
phi1 <- 0.7
ar1_serie <- arima.sim(model = list(ar = phi1), n = n_ar)
```

```{r ar1-serie-plot}
plot_ly(x = 1:n_ar, y = as.numeric(ar1_serie), type = "scatter", mode = "lines",
        line = list(color = "steelblue")) %>%
  layout(title = paste0("Serie simulada AR(1), phi = ", phi1),
         xaxis = list(title = "Tiempo"), yaxis = list(title = "Valor"))
```

```{r ar1-acvf-acf}
subplot(
  plot_acf_interactivo(ar1_serie, lag.max = 20, type = "covariance",
                       titulo = "ACVF del AR(1)", color_barra = "darkorange"),
  plot_acf_interactivo(ar1_serie, lag.max = 20, type = "correlation",
                       titulo = "ACF del AR(1)", color_barra = "steelblue"),
  nrows = 1, margin = 0.08, titleX = TRUE, titleY = TRUE
) %>% layout(showlegend = FALSE)
```

Para un AR(1) estacionario, la teoría predice un decaimiento **exponencial**: $\rho(k) = \phi^k$. Con $\phi = 0.7 > 0$, el decaimiento es monótono, y la ACF cae por debajo de la banda de significancia relativamente rápido.

## Proceso AR(3)

```{r ar3-simular}
set.seed(11)
ar3_coefs <- c(0.5, 0.2, -0.35)

# Verificamos estacionariedad: las raíces del polinomio característico
# deben caer FUERA del círculo unitario
raices <- polyroot(c(1, -ar3_coefs))
es_estacionario <- all(Mod(raices) > 1)

ar3_serie <- arima.sim(model = list(ar = ar3_coefs), n = n_ar)
```


```{r ar3-serie-plot}
plot_ly(x = 1:n_ar, y = as.numeric(ar3_serie), type = "scatter", mode = "lines",
        line = list(color = "purple")) %>%
  layout(title = paste0("Serie simulada AR(3), phi = (", paste(ar3_coefs, collapse=", "), ")"),
         xaxis = list(title = "Tiempo"), yaxis = list(title = "Valor"))
```

```{r ar3-acvf-acf}
subplot(
  plot_acf_interactivo(ar3_serie, lag.max = 20, type = "covariance",
                       titulo = "ACVF del AR(3)", color_barra = "darkorange"),
  plot_acf_interactivo(ar3_serie, lag.max = 20, type = "correlation",
                       titulo = "ACF del AR(3)", color_barra = "purple"),
  nrows = 1, margin = 0.08, titleX = TRUE, titleY = TRUE
) %>% layout(showlegend = FALSE)
```

El AR(3) puede mostrar un decaimiento más complejo (oscilaciones o "rebotes" antes de apagarse). Esto refleja una dependencia temporal más compleja: el valor de hoy no solo depende del de ayer, sino de una combinación de los últimos tres periodos.

