---
title: "Metodología Box-Jenkins: pronóstico de accidentes de tránsito mensuales"
subtitle: "Un caso con tendencia decreciente y estacionalidad aditiva"
format:
  html:
    toc: true
    toc-depth: 3
    embed-resources: true
    code-fold: false
execute:
  warning: false
  message: false
---

```{r setup}
#| label: setup
library(tidyverse)
library(forecast)
library(tseries)
library(lubridate)
library(patchwork)
library(knitr)
```

## 1. Contexto del problema

El **departamento de tránsito de una ciudad** lleva varios años invirtiendo en
infraestructura vial más segura (semáforos inteligentes, ciclovías protegidas,
reductores de velocidad). Como resultado, el número mensual de **accidentes viales
reportados** muestra una **tendencia decreciente sostenida**. Sin embargo, ciertos
meses del año — temporada de lluvias y las vacaciones de fin de año, con más tráfico
y más conductores en carretera — siguen mostrando **picos estacionales que se
repiten cada año**, independientemente de que el nivel general vaya bajando.

El departamento necesita pronosticar los accidentes del próximo año para **decidir
en qué meses reforzar los operativos de seguridad vial** y cuántos agentes de
tránsito asignar. A diferencia de los dos documentos anteriores (ingresos con
tendencia creciente, pasajeros con estacionalidad multiplicativa), este caso ilustra
que la metodología Box-Jenkins se aplica igual sin importar si la tendencia sube o
baja, y sirve para mostrar un caso donde, como veremos, **no hace falta ninguna
transformación de varianza**.

## 2. Descripción general de la serie

```{r datos}
#| label: simular-datos
set.seed(2028)

n     <- 120
idx   <- 1:n
fecha <- seq(as.Date("2015-01-01"), by = "month", length.out = n)

tendencia_real     <- 500 - 1.3 * idx                                    # cae por mejoras en infraestructura
estacionalidad_real <- 35 * sin(2 * pi * (idx - 10) / 12)                # picos en temporada de lluvias/fin de año
ciclo_real         <- 15 * sin(2 * pi * idx / 48) + 8 * sin(2 * pi * idx / 30)
ruido              <- rnorm(n, mean = 0, sd = 8)

accidentes <- tendencia_real + estacionalidad_real + ciclo_real + ruido

serie_df <- tibble(idx = idx, fecha = fecha, accidentes = accidentes)

accidentes_ts <- ts(serie_df$accidentes, start = c(2015, 1), frequency = 12)
```

### 2.1 Visualización general

```{r}
#| label: fig-serie-general
#| fig-cap: "Accidentes viales mensuales reportados, 2015-2024"
ggplot(serie_df, aes(fecha, accidentes)) +
  geom_line(color = "steelblue") +
  geom_smooth(method = "lm", se = FALSE, color = "firebrick", linetype = "dashed") +
  labs(x = "Fecha", y = "Número de accidentes",
       title = "Accidentes de tránsito reportados por mes",
       subtitle = "Tendencia decreciente (línea punteada) con oscilaciones estacionales") +
  theme_minimal()
```

Se observa una caída sostenida en el nivel general de la serie — reflejo de las
mejoras en infraestructura — sobre la cual se montan oscilaciones que se repiten con
un patrón anual, y que **no parecen encogerse** conforme baja el nivel: buena señal
de que el caso será **aditivo**, no multiplicativo.

### 2.2 Estadística descriptiva y patrón mensual

```{r}
#| label: fig-boxplot-mes
#| fig-cap: "Distribución de accidentes por mes del año"
serie_df %>%
  mutate(mes = month(fecha, label = TRUE, abbr = TRUE)) %>%
  ggplot(aes(mes, accidentes)) +
  geom_boxplot(fill = "steelblue", alpha = 0.5) +
  labs(x = "Mes", y = "Accidentes",
       title = "Meses de mayor y menor accidentalidad") +
  theme_minimal()
```

```{r}
#| label: resumen-datos
summary(serie_df$accidentes)
```

Los meses de fin de año y temporada de lluvias destacan con medianas más altas — el
patrón que el departamento ya sospechaba de forma cualitativa.

## 3. Descomposición de la serie

### 3.1 ¿Aditiva o multiplicativa?

Como se discutió en 2.1, la amplitud estacional se mantiene aproximadamente
constante aunque el nivel de la serie vaya bajando — el criterio para preferir una
**descomposición aditiva**:
$$X_t = m_t + s_t + Y_t.$$

```{r}
#| label: fig-descomposicion
#| fig-cap: "Descomposición aditiva"
descomp <- decompose(accidentes_ts, type = "additive")
autoplot(descomp) +
  labs(title = "Descomposición aditiva de los accidentes viales") +
  theme_minimal()
```

### 3.2 Interpretación de cada componente

- **Tendencia ($m_t$):** decreciente casi en línea recta — el efecto acumulado de
  las políticas de seguridad vial. Es información valiosa por sí misma para
  justificar la continuidad de esas inversiones ante autoridades municipales.
- **Estacionalidad ($s_t$):** un patrón fijo en **número absoluto de accidentes**
  (no en porcentaje, por ser aditivo): por ejemplo, "diciembre tiene típicamente 30
  accidentes más que el promedio del año", sin importar si estamos en 2015 o en
  2024.
- **Residuo ($Y_t$):** aquí conviven el ciclo de mediano plazo (posiblemente ligado
  a ciclos económicos que afectan el volumen de tráfico) y el ruido aleatorio mes a
  mes. Como en los documentos anteriores, no es ruido blanco puro — todavía hay
  estructura que un SARIMA puede capturar.

## 4. Identificación (etapa 1 de Box-Jenkins)

### 4.1 ACF y PACF de la serie original

```{r}
#| label: fig-acf-pacf-original
#| fig-cap: "ACF y PACF de la serie original"
ggAcf(accidentes_ts, lag.max = 36) + labs(title = "ACF - serie original") +
  ggPacf(accidentes_ts, lag.max = 36) + labs(title = "PACF - serie original")
```

### 4.2 Pruebas de hipótesis sobre autocorrelación

```{r}
#| label: ljung-box-original
Box.test(accidentes_ts, lag = 24, type = "Ljung-Box")
```

Se rechaza $H_0$ de no autocorrelación — esperado, dada la tendencia y la
estacionalidad presentes.

### 4.3 Pruebas de estacionariedad (ADF y KPSS)

```{r}
#| label: pruebas-estacionariedad
adf.test(accidentes_ts)
kpss.test(accidentes_ts, null = "Trend")
```

Ambas confirman no estacionariedad en media, congruente con la tendencia
decreciente observada.

### 4.4 Transformación Box-Cox: ¿hace falta aquí?

```{r}
#| label: box-cox
lambda_opt <- BoxCox.lambda(accidentes_ts, method = "loglik")
lambda_opt
```

El $\lambda$ óptimo estimado es `r round(lambda_opt, 3)`, **cercano a 1** — es decir,
la transformación identidad (no transformar) ya es casi óptima. Esto contrasta con
el documento del aeropuerto (donde $\lambda \approx 0$, favoreciendo el logaritmo):
ahí la varianza crecía con el nivel de la serie, mientras que aquí, al ser un caso
aditivo con amplitud estacional constante, **no hay heterocedasticidad que
corregir**. Seguimos entonces trabajando directamente sobre `accidentes_ts`, sin
transformar — otra decisión que depende de la evidencia y no de aplicar la
transformación "por costumbre".

### 4.5 Diferenciación regular y estacional

```{r}
#| label: diferenciacion-sugerida
D_sugerido <- nsdiffs(accidentes_ts)
serie_des  <- diff(accidentes_ts, lag = 12, differences = D_sugerido)

d_sugerido <- ndiffs(serie_des)
serie_estacionaria <- diff(serie_des, differences = d_sugerido)

D_sugerido
d_sugerido
```

Se sugiere $D = `r D_sugerido`$ diferenciación(es) estacional(es) y
$d = `r d_sugerido`$ diferenciación(es) regular(es) adicional(es).

### 4.6 ACF/PACF y prueba de hipótesis sobre la serie diferenciada

```{r}
#| label: fig-acf-pacf-diff
#| fig-cap: "ACF y PACF tras diferenciar"
ggAcf(serie_estacionaria, lag.max = 36) + labs(title = "ACF - serie diferenciada") +
  ggPacf(serie_estacionaria, lag.max = 36) + labs(title = "PACF - serie diferenciada")
```

```{r}
#| label: ljung-box-diferenciada
Box.test(serie_estacionaria, lag = 24, type = "Ljung-Box")
```

Sigue habiendo autocorrelación significativa tras diferenciar — la señal de que aún
queda estructura ARMA por capturar, y los rezagos significativos de la ACF/PACF
orientan los órdenes candidatos de la siguiente sección.

## 5. Estimación: propuesta de modelos candidatos

### 5.1 Malla de órdenes a explorar

```{r}
#| label: malla-ordenes
grid_ordenes <- expand_grid(
  p = 0:2,
  q = 0:2,
  P = 0:1,
  Q = 0:1
)
nrow(grid_ordenes)
```

### 5.2 Función de búsqueda con validación cruzada (métrica distinta a AICc)

```{r}
#| label: funcion-cv
rolling_cv_rmse <- function(y, order, seasonal_order, period = 12,
                             h = 6, min_train = 72) {
  n <- length(y)
  origenes <- seq(min_train, n - h, by = h)
  if (length(origenes) == 0) return(NA_real_)

  errores_cuadrados <- c()

  for (origen in origenes) {
    entrenamiento <- ts(y[1:origen], frequency = period)
    prueba        <- y[(origen + 1):(origen + h)]

    ajuste <- tryCatch(
      Arima(entrenamiento, order = order,
            seasonal = list(order = seasonal_order, period = period),
            method = "CSS-ML"),
      error = function(e) NULL, warning = function(w) NULL
    )
    if (is.null(ajuste)) next

    pronostico <- tryCatch(
      as.numeric(forecast(ajuste, h = h)$mean),
      error = function(e) rep(NA_real_, h)
    )

    errores_cuadrados <- c(errores_cuadrados, (pronostico - prueba)^2)
  }

  if (length(errores_cuadrados) == 0) return(NA_real_)
  sqrt(mean(errores_cuadrados, na.rm = TRUE))
}
```

```{r}
#| label: busqueda-malla
#| cache: true
resultados_grid <- grid_ordenes %>%
  mutate(
    rmse_cv = pmap_dbl(list(p, q, P, Q), function(p, q, P, Q) {
      rolling_cv_rmse(
        y = accidentes_ts,
        order = c(p, d_sugerido, q),
        seasonal_order = c(P, D_sugerido, Q)
      )
    })
  ) %>%
  filter(!is.na(rmse_cv)) %>%
  arrange(rmse_cv)
```

### 5.3 Resultados de la búsqueda

```{r}
#| label: tbl-top-modelos
resultados_grid %>%
  slice_head(n = 10) %>%
  kable(digits = 3,
        caption = "Top 10 modelos según RMSE de validación cruzada (rolling-origin)")
```

## 6. Poder predictivo aparente de los modelos candidatos

```{r}
#| label: tbl-poder-aparente
mejores_3 <- resultados_grid %>% slice_head(n = 3)

tabla_comparativa <- mejores_3 %>%
  mutate(
    modelo_ajustado = pmap(list(p, q, P, Q), function(p, q, P, Q) {
      Arima(accidentes_ts, order = c(p, d_sugerido, q),
            seasonal = list(order = c(P, D_sugerido, Q), period = 12),
            method = "CSS-ML")
    }),
    rmse_aparente = map_dbl(modelo_ajustado, ~ accuracy(.x)[1, "RMSE"]),
    mae_aparente  = map_dbl(modelo_ajustado, ~ accuracy(.x)[1, "MAE"]),
    aic           = map_dbl(modelo_ajustado, AIC)
  )

tabla_comparativa %>%
  select(p, q, P, Q, rmse_cv, rmse_aparente, mae_aparente, aic) %>%
  kable(digits = 3,
        caption = "RMSE de validación cruzada vs. poder predictivo aparente (in-sample)")
```

Como en los documentos anteriores, el error aparente tiende a ser menor que el de
validación cruzada. Elegimos el modelo con menor `rmse_cv`:

```{r}
#| label: modelo-final
mejor <- resultados_grid %>% slice(1)

modelo_final <- Arima(
  accidentes_ts,
  order = c(mejor$p, d_sugerido, mejor$q),
  seasonal = list(order = c(mejor$P, D_sugerido, mejor$Q), period = 12),
  method = "CSS-ML"
)

summary(modelo_final)
```

## 7. Diagnóstico del modelo final (etapa 3 de Box-Jenkins)

```{r}
#| label: fig-diagnostico
#| fig-cap: "Diagnóstico de residuos del modelo final"
checkresiduals(modelo_final)
```

## 8. Pronóstico (etapa 4 de Box-Jenkins)

```{r}
#| label: fig-pronostico
#| fig-cap: "Pronóstico a 12 meses de accidentes viales"
pronostico_final <- forecast(modelo_final, h = 12)

autoplot(pronostico_final) +
  labs(x = "Fecha", y = "Número de accidentes",
       title = "Pronóstico a 12 meses") +
  theme_minimal()
```

Como no hubo transformación de por medio, aquí el pronóstico puntual y sus
intervalos se leen directamente en número de accidentes, sin ningún paso adicional
de "deshacer" una transformación — a diferencia del documento del aeropuerto.

## 9. Conclusiones

- La tendencia decreciente confirma, al menos en la simulación, el efecto esperado
  de las políticas de seguridad vial, y el SARIMA la separa con claridad del patrón
  estacional recurrente.
- El $\lambda$ de Box-Cox cercano a 1 fue la evidencia formal de que **no hacía
  falta transformar** la serie — un buen contraste con el caso multiplicativo del
  aeropuerto, y un recordatorio de que la transformación se decide con evidencia,
  no por defecto.
- Igual que en los documentos anteriores, la brecha entre el RMSE de validación
  cruzada y el poder predictivo aparente (in-sample) confirma que conviene
  seleccionar el modelo final con una métrica genuinamente fuera de muestra.
