---
title: "Metodología Box-Jenkins: Costo operativo en CDMX"
author: "Rodrigo B."
format:
  html:
    toc: true
    toc-depth: 3
    code-fold: true
    
execute:
  warning: false
  message: false
---

```{r}
#| label: setup
library(tidyverse)
library(forecast)
library(tseries)
library(lubridate)
library(patchwork)
library(knitr)
```

## 1. Contexto del problema

Una empresa desea analizar el costo operativo mensual de las sucursales en la CDMX. 

## 2. Descripción general de la serie

```{r}
#| label: datos
set.seed(2028)

n     <- 120
idx   <- 1:n
fecha <- seq(as.Date("2015-01-01"), by = "month", length.out = n)

tendencia_real     <- 50 - 1.3 * idx^2                                    # cae por mejoras en infraestructura
estacionalidad_real <- 3 * sin(2 * pi * (idx - 10) / 12)                # picos en temporada de lluvias/fin de año
ruido              <- rnorm(n, mean = 0, sd = 5)

accidentes <- tendencia_real * estacionalidad_real * ruido 



serie_df <- tibble(idx = idx, fecha = fecha, accidentes = cumsum(accidentes) + 200000)

accidentes_ts <- ts(serie_df$accidentes, start = c(2015, 1), frequency = 12)
```



```{r}
#| label: spoiler

auto.arima(accidentes_ts)

```




### 2.1 Visualización general

Al visualizar la serie, se puede observar una tendencia creciente así como una varianza no constante, este puede ser un indicio de un modelo multiplicativo.

```{r}
#| label: fig-serie-general
#| fig-cap: "Costos reportados 2015-2024"
ggplot(serie_df, aes(fecha, accidentes)) +
  geom_line(color = "steelblue") +
  labs(x = "Fecha", y = "Número de accidentes",
       title = "Costo operativo mensual",
       subtitle = "Tendencia y varianza no constante") +
  theme_minimal()
```



### 2.2 Estadísticas descriptivas y visualización de patrones

Se puede analizar la distribución por mes.

```{r}
#| label: fig-boxplot-mes
#| fig-cap: "Distribución por mes"
serie_df %>%
  mutate(mes = month(fecha, label = TRUE, abbr = TRUE)) %>%
  ggplot(aes(mes, accidentes)) +
  geom_boxplot(fill = "steelblue", alpha = 0.5) +
  labs(x = "Mes", y = "Accidentes",
       title = "Distribución por mes") +
  theme_minimal()
```

```{r}
#| label: resumen-datos

summary(serie_df$accidentes)
```



## 3. Descomposición de la serie

### 3.1 ¿Aditiva o multiplicativa?

Como se discutió antes, la presencia de tendencia y varianza no constante, puede ser indicio de un modelo aditivo que requiere diferenciación o de un modelo multiplicativo.


```{r}
#| label: fig-descomposicion
#| fig-cap: "Descomposición aditiva"
descomp <- decompose(accidentes_ts, type = "additive")
autoplot(descomp) +
  labs(title = "Descomposición aditiva") +
  theme_minimal()
```

```{r}
#| label: fig-descomposicion2
#| fig-cap: "Descomposición multiplicativa"
descompMult <- decompose(accidentes_ts, type = "multiplicative")
autoplot(descompMult) +
  labs(title = "Descomposición multiplicativa") +
  theme_minimal()
```


### 3.2 Interpretación de cada componente

- **Tendencia ($m_t$):** 

- **Estacionalidad ($s_t$):** 

- **Residuo ($Y_t$):** 


## 4. Identificación (etapa 1 de Box-Jenkins)

### 4.1 ACF y PACF de la serie original

Como la ACF decrece lento, es un indicio de que será necesario realizar una diferenciación regular. Por el otro lado, la PACF parece mostrar un patrón estacional (forma de campana repetida), sin embargo no es significativo. Esto no quiere decir que no será necesario incluir un componente que modele la parte estacional, solamente aún no tenemos suficiente evidencia.

```{r}
#| label: fig-acf-pacf-original
#| fig-cap: "ACF y PACF de la serie original"
ggAcf(accidentes_ts, lag.max = 36) + labs(title = "ACF - serie original") +
  ggPacf(accidentes_ts, lag.max = 36) + labs(title = "PACF - serie original")
```

### 4.2 Pruebas de hipótesis sobre autocorrelación

Realizar pruebas de hipótesis para contrastar la cantidad de rezagos no significativos puede ayudar a respaldar nuestra decisión sobre el valor de los parámetros. Por ejemplo, puede no ser claro si la ACF se corta en el rezago 2 o 3, y estas pruebas de hipótesis pueden ayudar a tomar una decisión.
```{r}
#| label: ljung-box-original
Box.test(accidentes_ts, lag = 24, type = "Ljung-Box")
```

Se rechaza $H_0$ de no autocorrelación. 


### 4.4 ¿Transformación Box-Cox?

Es posible encontrar un valor óptimo de $\lambda$ para aplicar una transformación Box-Cox con la función `BoxCox.lambda()` de la paquetería `forecast`. En este caso, un $\lambda$ cercano a cero sugiere el uso de la transformación logaritmo. Esto puede rreglar de forma aparante algunos problemas de supuestos o estacionaridad sin embargo causará problemas al hacer predicciones (pues las predicciones estarán en escala logarítmica y habrá que "exponenciar" los resultados).

```{r}
#| label: box-cox

lambda_opt <- BoxCox.lambda(accidentes_ts, method = "loglik")
lambda_opt

```



### 4.5 Diferenciación regular y estacional

Hay funciones en R que encuentran el valor de $d$ y $D$ óptimo, en nuestro ejemplo, se recomienda no aplicar diferenciación estacional y solo una diferenciación regular.

```{r}
#| label: diferenciacion-sugerida

D_sugerido <- nsdiffs(accidentes_ts)

D_sugerido


d_sugerido <- ndiffs(accidentes_ts)
d_sugerido


serie_diferenciada <- diff(accidentes_ts)


```


Luego de realizar una diferenciación regular, la serie aún mantiene una comportamiento heterocedastico, esto sugiere un componente multiplicativo. 


```{r}
#| label: fig-serie-dif
#| fig-cap: "Costos reportados 2015-2024"

# para no tener problemas con los indices de tiempo
serie_diferenciada_df <- data.frame(
  fecha = time(serie_diferenciada),
  accidentes = as.numeric(serie_diferenciada)
)

ggplot(serie_diferenciada_df, aes(fecha, accidentes)) +
  geom_line(color = "steelblue") +
  labs(
    x = "Fecha",
    y = "Costos operativos",
    title = "Serie diferenciada",
    subtitle = "d=1"
  ) +
  theme_minimal()
```

### 4.6 ACF/PACF y prueba de hipótesis sobre la serie diferenciada

Parece que los patrones de las funciones de autocorrelación no son claros.

```{r}
#| label: fig-acf-pacf-diff
#| fig-cap: "ACF y PACF tras diferenciar"
ggAcf(serie_diferenciada, lag.max = 36) + labs(title = "ACF serie diferenciada") +
  ggPacf(serie_diferenciada, lag.max = 36) + labs(title = "PACF serie diferenciada")
```

```{r}
#| label: ljung-box-diferenciada
Box.test(serie_diferenciada, lag = 24, type = "Ljung-Box")
```



## 5. Modelos candidatos (etapa 2 de Box-Jenkins)


```{r}
#| label: modelos

auto.arima(serie_diferenciada)

mod1<- Arima(serie_diferenciada, order = c(2,0,2), seasonal = c(0,0,1))



```


### Comparación mediante diversas métricas

Un primer criterio es que sean modelos estacionarios causales e invertibles.

Se suele evaluar la parsimonia del modelo, evitar la redundancia de parámetros, así como comparar algunas métricas según sea el objetivo final del modelo, como métricas que evaluan el poder predictivo (real y aparente).


## 6. Diagnóstico del modelo final (etapa 3 de Box-Jenkins)

Se analizan los supuestos del modelo, esto permite que las estimaciones sean más confiables.

```{r}
#| label: fig-diagnostico
#| fig-cap: "Diagnóstico de residuos del modelo"
checkresiduals(mod1)

```



## 8. Pronóstico (etapa 4 de Box-Jenkins)

```{r}
#| label: fig-pronostico
#| fig-cap: "Pronóstico a 12 meses de accidentes viales"
pronostico_final <- forecast(mod1, h = 12)

autoplot(pronostico_final) +
  labs(x = "Fecha", y = "Número de accidentes",
       title = "Pronóstico a 12 meses") +
  theme_minimal()



```



## 9. Conclusiones
