---
title: "Metodología Box-Jenkins: Costo operativo en CDMX"
author: "Rodrigo B."
format:
  html:
    toc: true
    toc-depth: 3
    code-fold: true
    
execute:
  warning: false
  message: false
---

```{r}
#| label: setup
library(tidyverse)
library(forecast)
library(tseries)
library(lubridate)
library(patchwork)
library(knitr)
```

## 1. Contexto del problema

Una empresa desea analizar el costo operativo mensual de las sucursales en la CDMX. 

## 2. Descripción general de la serie

```{r}
#| label: datos
set.seed(2028)

n     <- 120
idx   <- 1:n
fecha <- seq(as.Date("2015-01-01"), by = "month", length.out = n)

tendencia_real     <- 50 - 1.3 * idx^2                                    # cae por mejoras en infraestructura
estacionalidad_real <- 3 * sin(2 * pi * (idx - 10) / 12)                # picos en temporada de lluvias/fin de año
ruido              <- rnorm(n, mean = 0, sd = 5)

accidentes <- tendencia_real * estacionalidad_real * ruido 



serie_df <- tibble(idx = idx, fecha = fecha, accidentes = cumsum(accidentes) + 200000)

accidentes_ts <- ts(serie_df$accidentes, start = c(2015, 1), frequency = 12)
```



```{r}
#| label: spoiler

auto.arima(accidentes_ts)

```




### 2.1 Visualización general

Al visualizar la serie, se puede observar una tendencia creciente así como una varianza no constante, este puede ser un indicio de un modelo multiplicativo.

```{r}
#| label: fig-serie-general
#| fig-cap: "Costos reportados 2015-2024"
ggplot(serie_df, aes(fecha, accidentes)) +
  geom_line(color = "steelblue") +
  labs(x = "Fecha", y = "Número de accidentes",
       title = "Costo operativo mensual",
       subtitle = "Tendencia y varianza no constante") +
  theme_minimal()
```



### 2.2 Estadísticas descriptivas y visualización de patrones

Se puede analizar la distribución por mes.

```{r}
#| label: fig-boxplot-mes
#| fig-cap: "Distribución por mes"
serie_df %>%
  mutate(mes = month(fecha, label = TRUE, abbr = TRUE)) %>%
  ggplot(aes(mes, accidentes)) +
  geom_boxplot(fill = "steelblue", alpha = 0.5) +
  labs(x = "Mes", y = "Accidentes",
       title = "Distribución por mes") +
  theme_minimal()
```

```{r}
#| label: resumen-datos

summary(serie_df$accidentes)
```



## 3. Descomposición de la serie

### 3.1 ¿Aditiva o multiplicativa?

Como se discutió antes, la presencia de tendencia y varianza no constante, puede ser indicio de un modelo aditivo que requiere diferenciación o de un modelo multiplicativo.


```{r}
#| label: fig-descomposicion
#| fig-cap: "Descomposición aditiva"
descomp <- decompose(accidentes_ts, type = "additive")
autoplot(descomp) +
  labs(title = "Descomposición aditiva") +
  theme_minimal()
```

```{r}
#| label: fig-descomposicion2
#| fig-cap: "Descomposición multiplicativa"
descompMult <- decompose(accidentes_ts, type = "multiplicative")
autoplot(descompMult) +
  labs(title = "Descomposición multiplicativa") +
  theme_minimal()
```


### 3.2 Interpretación de cada componente

- **Tendencia ($m_t$):** 

- **Estacionalidad ($s_t$):** 

- **Residuo ($Y_t$):** 


## 4. Identificación (etapa 1 de Box-Jenkins)

### 4.1 ACF y PACF de la serie original

```{r}
#| label: fig-acf-pacf-original
#| fig-cap: "ACF y PACF de la serie original"
ggAcf(accidentes_ts, lag.max = 36) + labs(title = "ACF - serie original") +
  ggPacf(accidentes_ts, lag.max = 36) + labs(title = "PACF - serie original")
```

### 4.2 Pruebas de hipótesis sobre autocorrelación

```{r}
#| label: ljung-box-original
Box.test(accidentes_ts, lag = 24, type = "Ljung-Box")
```

Se rechaza $H_0$ de no autocorrelación. 


### 4.4 ¿Transformación Box-Cox?

Es posible encontrar un valor óptimo de $\lambda$ para aplicar una transformación Box-Cox con la función `BoxCox.lambda()` de la paquetería `forecast`. 

```{r}
#| label: box-cox

lambda_opt <- BoxCox.lambda(accidentes_ts, method = "loglik")
lambda_opt

```



### 4.5 Diferenciación regular y estacional

```{r}
#| label: diferenciacion-sugerida

D_sugerido <- nsdiffs(accidentes_ts)

D_sugerido

serie_des  <- diff(accidentes_ts, lag = 12)

d_sugerido <- ndiffs(serie_des)
d_sugerido

serie_estacionaria <- diff(serie_des)



```


### 4.6 ACF/PACF y prueba de hipótesis sobre la serie diferenciada

```{r}
#| label: fig-acf-pacf-diff
#| fig-cap: "ACF y PACF tras diferenciar"
ggAcf(serie_estacionaria, lag.max = 36) + labs(title = "ACF - serie diferenciada") +
  ggPacf(serie_estacionaria, lag.max = 36) + labs(title = "PACF - serie diferenciada")
```

```{r}
#| label: ljung-box-diferenciada
Box.test(serie_estacionaria, lag = 24, type = "Ljung-Box")
```

Sigue habiendo autocorrelación significativa tras diferenciar, esto es un indicio de que aún
queda estructura ARMA por capturar, y los rezagos significativos de la ACF/PACF
orientan los órdenes candidatos de la siguiente sección.


## 5. Modelos candidatos


```{r}
#| label: modelos


#auto.arima(serie_estacionaria)

mod1<- Arima(serie_estacionaria, order = c(3,0,0), seasonal = c(1,0,1))



```


### Comparación mediante diversas métricas

Un primer criterio es que sean modelos estacionarios causales e invertibles.

Se suele evaluar la parsimonia del modelo, evitar la redundancia de parámetros, así como comparar algunas métricas según sea el objetivo final del modelo, como métricas que evaluan el poder predictivo (real y aparente).


## 6. Diagnóstico del modelo final (etapa 3 de Box-Jenkins)

Se analizan los supuestos del modelo, esto permite que las estimaciones sean más confiables.

```{r}
#| label: fig-diagnostico
#| fig-cap: "Diagnóstico de residuos del modelo"
checkresiduals(mod1)

```



## 8. Pronóstico (etapa 4 de Box-Jenkins)

```{r}
#| label: fig-pronostico
#| fig-cap: "Pronóstico a 12 meses de accidentes viales"
pronostico_final <- forecast(mod1, h = 12)

autoplot(pronostico_final) +
  labs(x = "Fecha", y = "Número de accidentes",
       title = "Pronóstico a 12 meses") +
  theme_minimal()



```



## 9. Conclusiones
