---
title: "Metodología Box-Jenkins: Costo operativo en CDMX"
author: "Rodrigo B."
format:
  html:
    toc: true
    toc-depth: 3
    code-fold: true
    
execute:
  warning: false
  message: false
---

```{r}
#| label: setup
library(tidyverse)
library(forecast)
library(tseries)
library(lubridate)
library(patchwork)
library(knitr)
library(TSstudio)
```

## 1. Contexto del problema

Una empresa desea analizar el costo operativo mensual de las sucursales en la CDMX, para ello se tienen registro de los costos desde Enero del 2015 hasta Diciembre del 2024. En principio no hay un objetivo claro para el proyecto, sin embargo un enfoque equilibrado es que la modelación realizada logre describir y tratar de explicar el fenómeno, además de presentar proyecciones para meses posteriores.


Por facilidad del ejemplo, asumiremos que no hay valores faltantes, la información es confiable y se tiene un preprocesamiento correcto. En general, siempre habrá que confirmar esto cuando se trabaje con datos reales. El tratamiento de una serie de tiempo con valores faltantes es un problema para el que aún nos faltan herramientas. 


```{r}
#| label: datos
set.seed(2028)

n     <- 120
idx   <- 1:n
fecha <- seq(as.Date("2015-01-01"), by = "month", length.out = n)

tendencia_real     <- 50 - 1.3 * idx^2                                    
estacionalidad_real <- 3 * sin(2 * pi * (idx - 10) / 12)                
ruido              <- rnorm(n, mean = 0, sd = 5)

accidentes <- tendencia_real * estacionalidad_real * ruido 

# para manejar con tidy
serie_df <- tibble(idx = idx, fecha = fecha, accidentes = cumsum(accidentes) + 200000)

# objeto time series para funciones especificas, aqui asignamos el periodo estacional
accidentes_ts <- ts(serie_df$accidentes, start = c(2015, 1), frequency = 12)
```


## 2. Descripción general de la serie

Una exploración y descripción inteligente de los datos puede facilitar etapas posteriores (identificación de parámetros y proponer modelos). Puede ser complicado encontrar la gráfica/técnica que muestre hallazgos relevantes, es una buena práctica solamente presentar los hallazgos más importantes (para la toma de decisiones del negocio o para justificar deciciones dentro de la modelación), y se deben de acompañar de una interpretación dentro del contexto del problema, en este caso, dentro del contexto de la empresa.

Cuando se tiene suficiente conocimiento del contexto del problema, también es posible encontrar correlación entre eventos económicos, políticos o sociales y características de la serie. Por ejemplo, el mes en el que empezó la pandemia del COVID también comenzó una tendencia decreciente en las ventas de un comercio, etc.

Aunque en lo que resta del ejemplo omitiremos las interpretaciones de este tipo, es **muy importante** incluirlas dentro de un análisis. 


### 2.1 Visualización de los costos

Al visualizar la serie se puede observar una tendencia creciente, así como una varianza no constante, y esto puede ser un indicio de un modelo multiplicativo. 

```{r}
#| label: fig-serie-general
#| fig-cap: "Costos reportados 2015-2024"
ggplot(serie_df, aes(fecha, accidentes)) +
  geom_line(color = "steelblue") +
  labs(x = "Fecha", y = "Número de accidentes",
       title = "Costo operativo mensual",
       subtitle = "Tendencia y varianza no constante") +
  theme_minimal()
```


### 2.2 Patrones

En esta etapa (de un primer acercamiento a los datos) nos interesa visualizar patrones que puedan ser relevantes, en el caso de una serie de tiempo es de particular interés encontrar tendencia regular, patrones estacionales, tendencia estacional, varianza no constante, entre otros aspectos. 

Si también se tuviera acceso a covariables, se pueden utilizar técnicas de análisis multivariado que permitan una descripción conjunta de los datos. 


```{r}
#| label: comportamiento-mes-anual
#| fig-cap: "Distribución de cada mes"

ts_seasonal(accidentes_ts, type = "box",title = "Comportamiento de la serie por mes")
ts_seasonal(accidentes_ts, type = "cycle",title = "Comportamiento de la serie por mes")
ts_seasonal(accidentes_ts, type = "normal",title = "Comportamiento de la serie por mes")

```


```{r}
#| label: resumen-datos
summary(serie_df$accidentes)
```



```{r}
#| label: spoiler

#auto.arima(accidentes_ts)
# Series: accidentes_ts 
#ARIMA(2,1,2)(0,0,1)[12] 

#Coefficients:
#          ar1      ar2     ma1     ma2    sma1
#      -1.4496  -0.7382  1.7002  0.9138  0.3955
# s.e.   0.1095   0.1025  0.0744  0.0806  0.0982

#sigma^2 = 7.26e+09:  log likelihood = -1518.6
# AIC=3049.19   AICc=3049.94   BIC=3065.87
```



## 3. Descomposición de la serie

En esta etapa buscamos estimar los componentes de la serie bajo un modelo aditivo o multiplicativo, para posteriormente describir cada uno en términos del contexto del problema.

### 3.1 ¿Aditiva o multiplicativa?

Como se discutió antes, la presencia de tendencia y varianza no constante, puede ser indicio de un modelo aditivo que requiere diferenciación o de un modelo multiplicativo. Cuando ambas estimaciones son similares, tal vez el componente estacional no es dominante dentro de la serie. 


```{r}
#| label: fig-descomposicion
#| fig-cap: "Descomposición aditiva"
descomp <- decompose(accidentes_ts, type = "additive")
autoplot(descomp) +
  labs(title = "Descomposición aditiva") +
  theme_minimal()
```

```{r}
#| label: fig-descomposicion2
#| fig-cap: "Descomposición multiplicativa"
descompMult <- decompose(accidentes_ts, type = "multiplicative")
autoplot(descompMult) +
  labs(title = "Descomposición multiplicativa") +
  theme_minimal()
```


### 3.2 Interpretación de cada componente

- **Tendencia ($m_t$):** 

- **Estacionalidad ($s_t$):** 

- **Residuo ($Y_t$):** 


## 4. Identificación (etapa 1 de Box-Jenkins)

Luego de una descripción de los datos, el paso sugerido es explorar transformaciones a los datos y analizar las funciones de autocorrelación muestral, con el objetivo de identificar patrones asociados a modelos ARIMA, ARMA estacional puro o SARIMA.

### 4.1 ACF y PACF de la serie original

Como la ACF decrece lento, es un indicio de que será necesario realizar una diferenciación regular. Por el otro lado, la PACF parece mostrar un patrón estacional (forma de campana repetida), sin embargo no es significativo. Esto no quiere decir que no será necesario incluir un componente que modele la parte estacional, solamente aún no tenemos suficiente evidencia.

```{r}
#| label: fig-acf-pacf-original
#| fig-cap: "ACF y PACF de la serie original"
ggAcf(accidentes_ts, lag.max = 36) + labs(title = "ACF - serie original") +
  ggPacf(accidentes_ts, lag.max = 36) + labs(title = "PACF - serie original")
```




### 4.4 ¿Transformación Box-Cox?

Es posible encontrar un valor óptimo de $\lambda$ para aplicar una transformación Box-Cox con la función `BoxCox.lambda()` de la paquetería `forecast`. En este caso, un $\lambda$ cercano a cero sugiere el uso de la transformación logaritmo. Esto puede rreglar de forma aparante algunos problemas de supuestos o estacionaridad sin embargo causará problemas al hacer predicciones (pues las predicciones estarán en escala logarítmica y habrá que "exponenciar" los resultados).

```{r}
#| label: box-cox

lambda_opt <- BoxCox.lambda(accidentes_ts, method = "loglik")
lambda_opt

```



### 4.5 Diferenciación regular y estacional

Hay funciones en R que encuentran el valor de $d$ y $D$ óptimo, en nuestro ejemplo, se recomienda no aplicar diferenciación estacional y solo una diferenciación regular.

```{r}
#| label: diferenciacion-sugerida

D_sugerido <- nsdiffs(accidentes_ts)

D_sugerido


d_sugerido <- ndiffs(accidentes_ts)
d_sugerido


serie_diferenciada <- diff(accidentes_ts)


```


Luego de realizar una diferenciación regular, la serie aún mantiene una comportamiento heterocedastico, esto sugiere un componente multiplicativo. Además de que esto cambia la interpretación del modelo.


```{r}
#| label: fig-serie-dif
#| fig-cap: "Costos reportados 2015-2024"

# para no tener problemas con los indices de tiempo
serie_diferenciada_df <- data.frame(
  fecha = time(serie_diferenciada),
  accidentes = as.numeric(serie_diferenciada)
)

ggplot(serie_diferenciada_df, aes(fecha, accidentes)) +
  geom_line(color = "steelblue") +
  labs(
    x = "Fecha",
    y = "Costos operativos",
    title = "Serie diferenciada",
    subtitle = "d=1"
  ) +
  theme_minimal()
```

### 4.6 ACF/PACF y prueba de hipótesis sobre la serie diferenciada

Parece que los patrones de las funciones de autocorrelación no son claros.

```{r}
#| label: fig-acf-pacf-diff
#| fig-cap: "ACF y PACF tras diferenciar"
ggAcf(serie_diferenciada, lag.max = 36) + labs(title = "ACF serie diferenciada") +
  ggPacf(serie_diferenciada, lag.max = 36) + labs(title = "PACF serie diferenciada")
```



::: callout-note
Realizar las transformaciones sobre la serie original unicamente es para la identificación, cuando se ajuste un modelo debe ser sobre la serie original, indicando las diferenciaciones o transformaciones como parámetros.
:::


## 5. Modelos candidatos (etapa 2 de Box-Jenkins)

Como los patrones de la ACF y PACF de la serie diferenciada no son claros, no es sencillo identificar a simple vista los órdenes $p$, $q$, $P$ y $Q$. En este caso es razonable apoyarse en la búsqueda automática y complementarla con modelos que permitan responder preguntas concretas:

- **M1:** ARIMA(2,1,2)(0,0,1)[12], el modelo propuesto por `auto.arima()`.
- **M2:** ARIMA(2,1,2) sin componente estacional, para evaluar si la parte estacional realmente aporta.
- **M3:** ARIMA(1,1,1)(0,0,1)[12], una alternativa más parsimoniosa.
- **M4:** el resultado de `auto.arima()` con búsqueda exhaustiva (sin *stepwise* ni aproximaciones), para verificar que la búsqueda por defecto no se quedó en un óptimo local.

No se aplica la transformación Box-Cox en los candidatos, pues los criterios de información de modelos con y sin transformación no son comparables entre sí, además de que las predicciones tendrían que regresarse a la escala original y suelen ser malas. La heterocedasticidad se revisará con los residuos en la etapa de diagnóstico.



```{r}
#| label: espec-modelos

espec <- list(
  "M1: ARIMA(2,1,2)(0,0,1)[12]" = list(order = c(2,1,2), seasonal = c(0,0,1)),
  "M2: ARIMA(2,1,2)"            = list(order = c(2,1,2), seasonal = c(0,0,0)),
  "M3: ARIMA(1,1,1)(0,0,1)[12]" = list(order = c(1,1,1), seasonal = c(0,0,1)))

ajustes <- map(espec, ~ Arima(accidentes_ts, order = .x$order, seasonal = .x$seasonal))

mod_auto_exh <- auto.arima(accidentes_ts, stepwise = FALSE, approximation = FALSE)
mod_auto_exh

ajustes[["M4: auto.arima exhaustivo"]] <- mod_auto_exh
```


#### Criterios de información y ajuste aparente

Los criterios de información (AIC, AICc y BIC) penalizan la verosimilitud por el número de parámetros, el BIC penaliza más fuerte y tiende a elegir modelos más parsimoniosos. Las métricas de error calculadas sobre los mismos datos con los que se ajustó el modelo (RMSE y MAE) miden el poder predictivo **aparente**, que siempre es optimista. El poder predictivo **real** se evalúa con datos que el modelo no vio (nuevas observaciones)

Es importante recordar que los criterios de información solo son comparables entre modelos con el mismo orden de diferenciación ($d$ y $D$), pues en caso contrario la verosimilitud se calcula sobre series distintas. 



```{r}
#| label: criterios-info

comparacion <- imap_dfr(ajustes, ~ {
  a <- accuracy(.x)
  tibble(
    modelo     = .y,
    d          = .x$arma[6],
    D          = .x$arma[7],
    logLik     = as.numeric(logLik(.x)),
    AIC        = .x$aic,
    AICc       = .x$aicc,
    BIC        = .x$bic,
    RMSE       = as.numeric(a[, "RMSE"]),
    MAE        = as.numeric(a[, "MAE"])
  )
}) |> arrange(D, AICc)

kable(comparacion, digits = 1, caption = "Comparación de modelos candidatos (ajuste aparente)")
```


```{r}
#| label: modelo-final

mod_final <- ajustes[["M1: ARIMA(2,1,2)(0,0,1)[12]"]]
mod_final
```

## 6. Diagnóstico del modelo final (etapa 3 de Box-Jenkins)


```{r}
#| label: fig-diagnostico
#| fig-cap: "Diagnóstico de residuos del modelo"
checkresiduals(mod_final)

```


## 7. Evaluación del poder predictivo


## 8. Pronóstico (etapa 4 de Box-Jenkins)

```{r}
#| label: fig-pronostico
#| fig-cap: "Pronóstico a 12 meses de costos operativos"
pronostico_final <- forecast(mod_final, h = 12)

autoplot(pronostico_final) +
  labs(x = "Fecha", y = "Costo operativo",
       title = "Pronóstico a 12 meses") +
  theme_minimal()



```



## 9. Conclusiones

