---
title: "Componentes de una Serie de Tiempo y Procesos Estacionarios"
author: "Rodrigo B."
output:
  html_document:
    toc: true
    toc_float: true
    code_folding: show
    theme: flatly
---

```{r setup, include=FALSE}

knitr::opts_chunk$set(
	error = F,
	fig.align = "center",
	fig.cap = " ",
	fig.dim = c(8, 6),
	message = FALSE,
	warning = FALSE,
	echo = F,
	fig.pos="H")

#Limpiamos entorno
rm(list = ls(all.names = TRUE))
gc() #Liberamos memoria

```


```{r libs, include=FALSE}
library(tidyverse)
library(plotly)
library(gganimate)
library(forecast)
library(zoo)
library(mFilter)
```



# 1. Componentes gráficos de una serie de tiempo

Una serie de tiempo puede descomponerse (de forma aditiva) como:


$$ 
Y_t = m_t + s_t + C_t + \varepsilon_t 
$$

donde:

- **Tendencia ($m_t$):** movimiento de largo plazo, suave y sostenido (creciente, decreciente o estable) que refleja cambios estructurales de fondo (crecimiento económico, adopción tecnológica, cambios demográficos, etc.).

- **Estacionalidad ($s_t$):** patrón que se repite con **periodicidad fija y conocida**, generalmente ligada al calendario (mensual, trimestral, día de la semana). Su período no cambia con el tiempo.

- **Ciclicidad ($C_t$) (Usualmente se omite):** oscilaciones de subida y bajada **sin período fijo**, normalmente más largas que la estacionalidad (varios años), asociadas a fenómenos como ciclos económicos, crediticios o de negocio. A diferencia de la estacionalidad, su duración y amplitud varían de un ciclo a otro.

- **Ruido/Error ($\varepsilon_t$):** variación residual aleatoria no explicada por los componentes anteriores.


# 2. Ingresos mensuales de un comercio en la playa

Supongamos que nos interesa analizar los ingresos mensuales (en miles de pesos) de un destino turístico de playa entre 2015 y 2024. Nuestra serie será construida artificialmente con el objetivo de ilustrar algunas ideas.

- La tendencia será lineal y creciente, dada por la ecuación $m_t = 50 + 0.8t$ (en miles de pesos).
- La estacionalidad será sinusoidal con amplitud de 15 mil pesos y período de 12 meses, representando la temporada alta y baja del turismo.
- La ciclicidad será una combinación de dos ondas sinusoidales con períodos de 54 y 37 meses, representando ciclos económicos globales.
- El ruido será generado a partir de una distribución normal con media cero y desviación estándar de 3 mil pesos.

Además la serie de ingresos mensuales tendrá la descomposición aditiva:

$$
Y_t = m_t + s_t + C_t + \varepsilon_t
$$


```{r construir-serie, echo=TRUE}
set.seed(2026)

n <- 120  # 10 años de datos mensuales
t <- 1:n
fechas <- seq(as.Date("2015-01-01"), by = "month", length.out = n)

tendencia <- 50 + 0.8 * t

estacionalidad <- 15 * sin(2 * pi * (t - 3) / 12)

ciclo <- 10 * sin(2 * pi * t / 54) + 4 * sin(2 * pi * t / 37)

ruido <- rnorm(n, mean = 0, sd = 3)

ingresos <- tendencia + estacionalidad + ciclo + ruido

serie_df <- tibble(
  fecha = fechas,
  ingresos = ingresos,
  tendencia = tendencia,
  estacionalidad = estacionalidad,
  ciclo = ciclo
)

head(serie_df, 12)
```

\\

## Visualización de la serie completa con `plotly`

No es ninguna sospresa que al visualizar la serie, podemos identificar los componentes de tendencia, estacionalidad y ciclicidad.

```{r plot-serie}
plot_ly(serie_df, x = ~fecha) %>%
  add_lines(y = ~ingresos, name = "ingresos observados",
            line = list(color = "steelblue")) %>%
  layout(
    title = "Ingresos mensuales a destino turístico  (2015-2024)",
    xaxis = list(title = "Fecha", rangeslider = list(visible = FALSE)),
    yaxis = list(title = "Miles de ingresos"),
    legend = list(orientation = "h", y = -0.2)
  )
```

\\

Una interpretación de cada componente en el contexto turístico podría ser la siguiente:

- **Tendencia:** El destino gana popularidad año con año (publicidad, inversión en infraestructura hotelera).

- **Estacionalidad:** Cada año hay temporada alta (vacaciones de invierno/verano) y temporada baja (temporada de huracanes), con un patrón que se repite cada 12 meses.

- **Ciclicidad:** El turismo internacional responde a factores económicos, políticos y socialesque duran varios años y no tienen una duración fija.

Una vez que hemos identificado los componentes, podemos estimarlos y analizarlos por separado para entender mejor el comportamiento de la serie.


## Estimando la tendencia

Hay diversas forma de estimar la tendencia de una serie de tiempo cuando hay presencia de estacionalidad. Una de las más simples es mediante un  **filtro de Medias Móviles**. En este caso utilizaremos una ventana de tiempo de 12 meses. 

```{r estimar-tendencia}

## a) Media móvil centrada (ventana de 12 meses, filtro simple)
serie_df$mm_12 <- rollmean(ingresos, k = 12, fill = NA, align = "center")
 
## b) Regresión lineal simple: ingresos ~ t
mod_lineal <- lm(ingresos ~ t, data = serie_df)
serie_df$tend_lineal <- predict(mod_lineal)
 
## c) Regresión polinómica (grado 3) para capturar ligera curvatura
mod_poly <- lm(ingresos ~ poly(t, 3), data = serie_df)
serie_df$tend_poly <- predict(mod_poly)
 
## d) LOESS (suavizado local, span moderado)
mod_loess <- loess(ingresos ~ t, data = serie_df, span = 0.3, degree = 2)
serie_df$tend_loess <- predict(mod_loess)
 
## e) Filtro Hodrick-Prescott (lambda estándar para datos mensuales: 129600)
hp <- hpfilter(ingresos, freq = 129600, type = "lambda")
serie_df$tend_hp <- as.numeric(hp$trend)
 
## f) Descomposición STL (requiere objeto ts con frecuencia estacional)
ingresos_ts <- ts(ingresos, start = c(2015, 1), frequency = 12)
stl_dec <- stl(ingresos_ts, s.window = "periodic", robust = TRUE)
serie_df$tend_stl <- as.numeric(stl_dec$time.series[, "trend"])


metodos <- c("mm_12", "tend_lineal", "tend_poly", "tend_loess", "tend_hp", "tend_stl")
 
rmse <- function(estimado, real) sqrt(mean((estimado - real)^2, na.rm = TRUE))
mae  <- function(estimado, real) mean(abs(estimado - real), na.rm = TRUE)
 
tabla_errores <- tibble(
  metodo = metodos,
  RMSE = map_dbl(metodos, ~ rmse(serie_df[[.x]], serie_df$tendencia_real)),
  MAE  = map_dbl(metodos, ~ mae(serie_df[[.x]], serie_df$tendencia_real))
) %>% arrange(RMSE)
 
print(tabla_errores)

colores <- c(
  "Ingresos observados"        = "lightgray",
  "Tendencia real (simulada)"  = "black",
  "Media móvil (12m)"          = "steelblue",
  "Regresión lineal"           = "firebrick",
  "Regresión polinómica (g3)"  = "darkorange",
  "LOESS"                      = "seagreen",
  "Filtro Hodrick-Prescott"    = "purple",
  "Descomposición STL"         = "deeppink"
)
 
fig <- plot_ly(serie_df, x = ~fecha) %>%
  add_lines(y = ~ingresos, name = "Ingresos observados",
            line = list(color = colores["Ingresos observados"], width = 1),
            opacity = 0.6) %>%
  add_lines(y = ~tendencia_real, name = "Tendencia real (simulada)",
            line = list(color = colores["Tendencia real (simulada)"], width = 3, dash = "dot")) %>%
  add_lines(y = ~mm_12, name = "Media móvil (12m)",
            line = list(color = colores["Media móvil (12m)"], width = 2)) %>%
  add_lines(y = ~tend_lineal, name = "Regresión lineal",
            line = list(color = colores["Regresión lineal"], width = 2)) %>%
  add_lines(y = ~tend_poly, name = "Regresión polinómica (g3)",
            line = list(color = colores["Regresión polinómica (g3)"], width = 2)) %>%
  add_lines(y = ~tend_loess, name = "LOESS",
            line = list(color = colores["LOESS"], width = 2)) %>%
  add_lines(y = ~tend_hp, name = "Filtro Hodrick-Prescott",
            line = list(color = colores["Filtro Hodrick-Prescott"], width = 2)) %>%
  add_lines(y = ~tend_stl, name = "Descomposición STL",
            line = list(color = colores["Descomposición STL"], width = 2)) %>%
  layout(
    title = "Comparación de métodos de estimación de tendencia",
    xaxis = list(title = "Fecha", rangeslider = list(visible = TRUE)),
    yaxis = list(title = "Ingresos"),
    legend = list(orientation = "h", y = -0.25),
    hovermode = "x unified"
  )
 
fig
```



```{r plot-tendencia}

plot_ly(serie_df, x = ~fecha) %>%
  add_lines(y = ~ingresos, name = "ingresos observados",
            line = list(color = "steelblue")) %>%
  add_lines(y = ~tendencia, name = "Tendencia",
            line = list(color = "firebrick", width = 3)) %>%
  layout(
    title = "Tendencia real (construida) vs Tendencia estimada (filtro de medias móviles)",
    xaxis = list(title = "Fecha", rangeslider = list(visible = FALSE)),
    yaxis = list(title = "Miles de ingresos"),
    legend = list(orientation = "h", y = -0.2)
  )

```


\\

## Estacionalidad vs Ciclicidad

```{r plot-componentes}
plot_ly(serie_df, x = ~fecha) %>%
  add_lines(y = ~estacionalidad, name = "Estacionalidad (período fijo = 12 meses)",
            line = list(color = "darkgreen")) %>%
  add_lines(y = ~ciclo, name = "Ciclicidad (período variable, varios años)",
            line = list(color = "purple")) %>%
  layout(
    title = "Componentes de estacionalidad y ciclicidad",
    xaxis = list(title = "Fecha", rangeslider = list(visible = FALSE)),
    yaxis = list(title = "Valor"),
    legend = list(orientation = "h", y = -0.2)
  )
```

\\

## Interpretación de cada componente en el contexto


**Tendencia:**

La línea de tendencia pasa de ~50 mil ingresos/mes en 2015 a ~146 mil ingresos/mes en 2024, un crecimiento sostenido de aproximadamente 0.8 mil ingresos adicionales cada mes. 

En el contexto turístico, esto refleja el posicionamiento progresivo del destino: más conectividad aérea, mayor inversión hotelera y mejor reputación internacional, todo lo cual empuja la demanda al alza año tras año, independientemente del mes en que estemos.

**Estacionalidad:**

El patrón oscila con amplitud de ±15 mil ingresos y se repite **exactamente cada 12 meses**: los picos coinciden con la temporada alta (vacaciones de invierno, cuando turistas de climas fríos buscan sol y playa) y los valles con la temporada de huracanes (baja demanda por riesgo climático). 

Este comportamiento es predecible: un operador turístico puede anticipar con certeza en qué meses necesitará más personal y en cuáles deberá ofrecer promociones.

**Ciclicidad:**

A diferencia de la estacionalidad, el componente cíclico tiene una duración que ronda entre 3 y 4.5 años y **no coincide con ningún mes del calendario en particular**. 

Representa cómo el gasto turístico internacional se expande en períodos de bonanza económica global y se contrae en períodos de desaceleración o crisis (por ejemplo, recesiones, crisis cambiarias en los países emisores de turistas). 

A diferencia de la estacionalidad, este componente es mucho más difícil de anticipar con precisión porque su duración y amplitud cambian de un ciclo a otro.







# 3. Procesos estocásticos estacionarios

Un proceso $\{Y_t\}$ es **débilmente (o de segundo orden) estacionario** si cumple:

1. $E[Y_t] = \mu$ (media constante, no depende de $t$)
2. $Var(Y_t) = \sigma^2$ (varianza constante y finita)
3. $Cov(Y_t, Y_{t+k})$ depende únicamente del rezago $k$, no del tiempo $t$


## Ejemplo 1: Ruido blanco gaussiano

El proceso $\{e_{t}\} $ de variables independientes e identicamente distribuidas pertenecientes a la distribución $N(0,\sigma^{2})$

```{r ruido-blanco}
set.seed(1)
n2 <- 200
fechas2 <- seq(as.Date("2020-01-01"), by = "day", length.out = n2)

ruido_blanco <- rnorm(n2, mean = 0, sd = 1)
df_wn <- tibble(fecha = fechas2, valor = ruido_blanco)

plot_ly(df_wn, x = ~fecha, y = ~valor, type = "scatter", mode = "lines",
        line = list(color = "gray30")) %>%
  layout(
    title = "Ruido blanco gaussiano",
    xaxis = list(title = "Fecha", rangeslider = list(visible = FALSE)),
    yaxis = list(title = "Valor")
  )
```

```{r ruido-blanco-ventanas,include=FALSE}
tibble(ventana = rep(1:4, each = 50), valor = ruido_blanco) %>%
  group_by(ventana) %>%
  summarise(media = round(mean(valor), 3), varianza = round(var(valor), 3))
```

## Ejemplo 2: Proceso AR(1) estacionario (|phi| < 1)

El modelo Autoregresivo de orden uno definido como:

$$
Y_t = 0.7 * Y_{(t-1)} + e_t
$$

Donde $ \{e_i \} \sim^{iid} N(0,1)$

```{r ar1}
set.seed(42)
ar1_sim <- arima.sim(model = list(ar = 0.7), n = n2)
df_ar1_ts <- tibble(fecha = fechas2, valor = as.numeric(ar1_sim))

plot_ly(df_ar1_ts, x = ~fecha, y = ~valor, type = "scatter", mode = "lines",
        line = list(color = "steelblue")) %>%
  layout(
    title = "Proceso AR(1)",
    xaxis = list(title = "Fecha", rangeslider = list(visible = FALSE)),
    yaxis = list(title = "Valor")
  )
```

```{r ar1-acf, fig.width=7, fig.height=4}
ggAcf(ar1_sim) +
  labs(title = "ACF de un proceso AR(1) con phi = 0.7") +
  theme_minimal(base_size = 13)
```

## Ejemplo 3: Caminata aleatoria gaussiana (proceso NO estacionario)




```{r random-walk}
set.seed(42)
caminata_aleatoria <- cumsum(rnorm(n2))
df_rw <- tibble(fecha = fechas2, valor = caminata_aleatoria)

plot_ly(df_rw, x = ~fecha, y = ~valor, type = "scatter", mode = "lines",
        line = list(color = "firebrick")) %>%
  layout(
    title = "Caminata aleatoria gaussiana",
    xaxis = list(title = "Fecha", rangeslider = list(visible = FALSE)),
    yaxis = list(title = "Valor")
  )
```

## Conclusión

En la caminata aleatoria la varianza crece con $t$ (pues Var$(Y_t) = t\sigma^2$) y no existe un nivel fijo al cual la serie "regrese", por lo que **no** es estacionaria. En cambio, el AR(1) con $|\phi|<1$ siempre "regresa" hacia su media (0 en este caso), lo cual es una característica visual de un proceso estacionario.

# 5. Animación de un proceso estocástico con `gganimate`


```{r anim-ar1,cache=TRUE,eval=FALSE}
df_ar1 <- tibble(t = 1:n2, valor = as.numeric(ar1_sim))

p_anim <- ggplot(df_ar1, aes(t, valor)) +
  geom_line(color = "steelblue", linewidth = 0.9) +
  geom_point(color = "steelblue", size = 1.6) +
  geom_hline(yintercept = 0, linetype = "dashed", color = "gray40") +
  labs(
    title = "Realización de un proceso AR(1) estacionario (phi = 0.7)",
    subtitle = "t = {frame_along}",
    x = "Tiempo", y = "Valor"
  ) +
  theme_minimal(base_size = 13) +
  transition_reveal(along =  t)

animate(p_anim, nframes = nrow(df_ar1), fps = 20, width = 1000, height = 600,
        renderer = gifski_renderer())



```

## Estacionario vs No Estacionario

```{r anim-comparacion,cache=TRUE,eval=FALSE}
df_comparacion <- bind_rows(
  df_ar1 %>% mutate(proceso = "AR(1) estacionario (phi = 0.7)"),
  tibble(t = 1:n2, valor = caminata_aleatoria, proceso = "Caminata aleatoria (NO estacionaria)")
)

p_comp <- ggplot(df_comparacion, aes(t, valor, color = proceso)) +
  geom_line(linewidth = 0.9) +
  facet_wrap(~proceso, scales = "free_y", ncol = 1) +
  labs(
    title = "Estacionario vs. no estacionario",
    subtitle = "t = {frame_along}",
    x = "Tiempo", y = "Valor"
  ) +
  theme_minimal(base_size = 13) +
  theme(legend.position = "none") +
  transition_reveal(along = t)

animate(p_comp, nframes = nrow(df_comparacion), fps = 20, width = 800, height = 650,
        renderer = gifski_renderer())
```

