---
title: "Covarianza, Correlación y Dependencia Temporal"
author: "Rodrigo B."
output:
  html_document:
    toc: true
    toc_float: true
    code_folding: show
    theme: flatly
---
```{r setup, include=FALSE}
knitr::opts_chunk$set(
	error = F,
	fig.align = "center",
	fig.cap = " ",
	fig.dim = c(8, 6),
	message = FALSE,
	warning = FALSE,
	echo = F,
	fig.pos="H")
#Limpiamos entorno
rm(list = ls(all.names = TRUE))
gc() #Liberamos memoria
```
```{r libs, include=FALSE}
library(tidyverse)
library(plotly)
library(gganimate)
library(forecast)
library(MASS)   
library(patchwork)
```

# Covarianza y correlación entre dos variables aleatorias

Cuando tenemos dos variables aleatorias $X$ y $Y$, una de las primeras preguntas naturales es si se mueven juntas, es decir: Si $X$ aumenta, ¿$Y$ tiende a aumentar, a disminuir, o no hay relación aparente? La **covarianza** es la primera herramienta que responde esto de forma cuantitativa:

$$ Cov(X,Y) = E\big[(X-\mu_X)(Y-\mu_Y)\big] $$


La covarianza tiene un defecto importante: **su magnitud depende de las unidades/magnitudes de las variables**, lo que la hace difícil de interpretar o comparar entre distintos pares de variables. 

Por ejemplo, supongamos que tenemos registros de estatura (en cm) y peso (en kg). Si pasamos la estatura a metros, la covarianza con los registros del peso cambiará, sin embargo la correlación no.

```{r motivacion-cov-cor}
set.seed(123)
n <- 200

altura_cm <- rnorm(n, mean = 170, sd = 10)
peso_kg   <- 0.5 * altura_cm + rnorm(n, mean = 0, sd = 5) - 35

df_altura <- tibble(altura_cm, peso_kg, altura_m = altura_cm / 100)

tabla_comparacion <- tibble(
  Unidad_de_altura = c("Centímetros", "Metros"),
  Cov_AlturaPeso = c(
    cov(df_altura$altura_cm, df_altura$peso_kg),
    cov(df_altura$altura_m, df_altura$peso_kg)
  ),
  Corr_AlturaPeso = c(
    cor(df_altura$altura_cm, df_altura$peso_kg),
    cor(df_altura$altura_m, df_altura$peso_kg)
  )
)

tabla_comparacion
```

Esto es porque la correlación normaliza la covarianza con las desviaciones estándar de cada variable:

$$ Corr(X,Y) = \rho_{X,Y} = \frac{Cov(X,Y)}{\sigma_X \, \sigma_Y} $$

Esta normalización hace que $\rho_{X,Y} \in [-1, 1]$ siempre, sin importar las unidades, lo cual la vuelve **comparable e interpretable**: $\rho$ cercano a $\pm1$ indica relación lineal fuerte, cercano a 0 indica relación lineal débil o nula.


Podemos tener una confirmación gráfica si realizamos el scatter-plot con ambas versiones de la variable estatura, la forma de la nube de puntos no cambia.

```{r motivacion-scatter}
plot_ly(df_altura, x = ~altura_cm, y = ~peso_kg, type = "scatter", mode = "markers",
        marker = list(color = "steelblue", opacity = 0.6)) %>%
  layout(title = "Relación estatura (cm) vs. peso (kg)",
         xaxis = list(title = "Estatura (cm)"),
         yaxis = list(title = "Peso (kg)"))


plot_ly(df_altura, x = ~altura_m, y = ~peso_kg, type = "scatter", mode = "markers",
        marker = list(color = "red", opacity = 0.6)) %>%
  layout(title = "Relación estatura (metros) vs. peso (kg)",
         xaxis = list(title = "Estatura (metros)"),
         yaxis = list(title = "Peso (kg)"))


```


# 2. La matriz de covarianzas de un vector aleatorio

Para un vector aleatorio $\mathbf{X} = (X_1, X_2, \dots, X_p)^\top$, la matriz de covarianzas $\Sigma$ definida como:


$$ \Sigma = \begin{pmatrix}
Var(X_1) & Cov(X_1,X_2) & \cdots & Cov(X_1,X_p) \\
Cov(X_2,X_1) & Var(X_2) & \cdots & Cov(X_2,X_p) \\
\vdots & \vdots & \ddots & \vdots \\
Cov(X_p,X_1) & Cov(X_p,X_2) & \cdots & Var(X_p)
\end{pmatrix} $$

Es una matriz **simétrica y semidefinida positiva**.


## Para vectores gaussianos, $\Sigma$ tiene la estructura de dependencia

Si $\mathbf{X}$ sigue una distribución **normal multivariada**, su distribución completa queda determinada únicamente por su vector de medias $\boldsymbol{\mu}$ y su matriz de covarianzas $\Sigma$:

$$ \mathbf{X} \sim N(\boldsymbol{\mu}, \Sigma) $$

Se puede ver cómo cambia la forma de la nube de puntos de una normal bivariada conforme variamos su matriz de covarianzas con `gganimate`

```{r bivariada-anim-setup}
set.seed(42)
n_sim <- 400
rhos <- seq(-1, 1, by = 0.1)

generar_bivariada <- function(rho, n = n_sim) {
  Sigma <- matrix(c(1, rho, rho, 1), nrow = 2)
  datos <- MASS::mvrnorm(n, mu = c(0, 0), Sigma = Sigma)
  tibble(x = datos[,1], y = datos[,2], rho = rho)
}

df_anim <- map_dfr(rhos, generar_bivariada)
```

```{r bivariada-anim, fig.width=6, fig.height=6,eval=FALSE}
p_biv_anim <- ggplot(df_anim, aes(x, y)) +
  geom_point(color = "steelblue", alpha = 0.6) +
  coord_fixed(xlim = c(-4,4), ylim = c(-4,4)) +
  labs(title = "Normal bivariada: rho = {closest_state}",
       x = expression(X[1]), y = expression(X[2])) +
  theme_minimal(base_size = 13) +
  transition_states(rho, transition_length = 1, state_length = 1) +
  ease_aes('cubic-in-out')

animate(p_biv_anim, nframes = 120, fps = 5, width = 600, height = 600)
```

Conforme $\rho$ pasa de negativo a positivo, la nube de puntos rota: de una elipse orientada hacia abajo (correlación negativa), pasa por una nube circular (independencia, $\rho=0$), hasta una elipse orientada hacia arriba (correlación positiva). **La orientación y la excentricidad de esa elipse están completamente determinadas por $\Sigma$.**


## ¿Y si el vector NO es gaussiano?

$\Sigma$ contiene toda la información de dependencia **si el vector es de la familia gaussiana** (más generalmente, de las distribuciones elípticas). Para vectores **no gaussianos**, dos distribuciones pueden compartir *prácticamente la misma matriz de covarianzas* y aun así verse completamente distintas.


Comparamos tres vectores aleatorios construidos para tener aproximadamente la misma covarianza ($\rho \approx 0.7$):

```{r no-gaussiano}
set.seed(99)
n_ng <- 500
Sigma_obj <- matrix(c(1, 0.7, 0.7, 1), 2)  # matriz de covarianzas de los 3

# Normal bivariada 
datos_normal <- MASS::mvrnorm(n_ng, mu = c(0,0), Sigma = Sigma_obj)

# t-multivariada con colas pesadas (misma correlación, df=3)
# Nota: si T = Z / sqrt(W/df) con Z ~ N(0,Sigma_obj), la covarianza REAL de T es
# Sigma_obj * df/(df-2), no Sigma_obj. Reescalamos para que quede en la misma escala que los otros dos casos y así sean comparables en la tabla
df_t <- 3
Z <- MASS::mvrnorm(n_ng, mu = c(0,0), Sigma = Sigma_obj)
W <- rchisq(n_ng, df = df_t)
datos_t <- (Z / sqrt(W / df_t)) * sqrt((df_t - 2) / df_t)

# Mezcla bimodal de dos gaussianas, construida para que la covarianza TOTAL
# (dentro de cada clúster + entre clústers) coincida EXACTAMENTE con Sigma_obj.
# Con dos clústers de igual peso 0.5 en (-a,-a) y (a,a):
#   Sigma_total = Sigma_dentro + a^2 * [[1,1],[1,1]]
# por lo que despejamos Sigma_dentro = Sigma_obj - a^2 * [[1,1],[1,1]]

a <- 0.9
Sigma_dentro <- Sigma_obj - a^2 * matrix(c(1,1,1,1), 2)

mezcla_ind <- rbinom(n_ng, 1, 0.5)
datos_mix <- rbind(
  MASS::mvrnorm(sum(mezcla_ind==0), mu = c(-a,-a), Sigma = Sigma_dentro),
  MASS::mvrnorm(sum(mezcla_ind==1), mu = c(a, a),  Sigma = Sigma_dentro)
)

covs_reales <- tibble(
  Distribucion = c("Normal", "t-multivariada (df=3)", "Mezcla bimodal"),
  Cov_x1x2 = c(cov(datos_normal)[1,2], cov(datos_t)[1,2], cov(datos_mix)[1,2]),
  Cor_x1x2 = c(cor(datos_normal)[1,2], cor(datos_t)[1,2], cor(datos_mix)[1,2])
)
covs_reales
```

```{r no-gaussiano-plot}
crear_scatter <- function(datos, nombre, rango = c(-6,6)) {
  df <- tibble(x = datos[,1], y = datos[,2])
  plot_ly(df, x = ~x, y = ~y, type = "scatter", mode = "markers",
          marker = list(color = "darkorange", opacity = 0.5, size = 5)) %>%
    layout(xaxis = list(title = nombre, range = rango), yaxis = list(range = rango))
}

subplot(
  crear_scatter(datos_normal, "Normal"),
  crear_scatter(datos_t, "t-multivariada (colas pesadas)"),
  crear_scatter(datos_mix, "Mezcla bimodal", rango = c(-6,6)),
  nrows = 1, margin = 0.05
) %>% layout(title = "Misma covarianza teórica, formas muy distintas",
             showlegend = FALSE)
```

Las tres nubes de puntos tienen una covarianza/correlación muestral muy similar (alrededor de 0.7 o su análogo), pero sus formas son completamente distintas: la normal multivariada es elíptica y compacta, la t-multivariada tiene colas más pesadas, y la mezcla bivariada tiene dos grupos claramente separados. 

**Esto muestra que $\Sigma$ ya no resume toda la estructura de dependencia**, y se necesita conocer la distribución conjunta completa, no solo sus dos primeros momentos. Esta idea ayuda a entender mejor por qué la estacionaridad débil (que solo condiciona a los primeros dos momentos) es menos restrictiva que la estacionaridad (todas las distribuciones finito dimensionales del proceso estocástico subyascente son invariantes ante traslaciones). 



# 5. Cuando NO hay correlación pero SÍ hay dependencia

La correlación de Pearson **solo mide si hay una relación lineal entre las variables**, y algunos coeficientes de correlación como Spearman o Kendall logran capturar la relaciones monótonas, sin embargo es posible que dos variables sean dependientes (una determina a la otra) y aun así tengan correlación cero, si esa dependencia no es lineal o monótona.

## Ejemplo 1: $Y = X^2$

Si tomamos los valores no negativos de $X$ su correlación (lineal) es prácticamente cero pero como la relación es monótona, el coeficiente de Spearman capturaría una correlación fuerte. Al tomar los valores negativos de $X$ también, la relación ya no es monótona y por ende no se capturaría una correlación sin embargo es obvio que siguen siendo dependientes pues $Y$ está **completamente determinada** por $X$.

```{r no-corr-cuadratica}
set.seed(5)
n_ej <- 500
X <- rnorm(n_ej, 0, 1)
Y <- X^2

```

```{r no-corr-cuadratica-plot}
plot_ly(x = X, y = Y, type = "scatter", mode = "markers",
        marker = list(color = "seagreen", opacity = 0.5)) %>%
  layout(title = "Y = X^2",
         xaxis = list(title = "X"), yaxis = list(title = "Y = X^2"))
```



