---
title: "Covarianza, Correlación y Dependencia Temporal"
author: "Rodrigo B."
output:
  html_document:
    toc: true
    toc_float: true
    code_folding: show
    theme: flatly
---
```{r setup, include=FALSE}
knitr::opts_chunk$set(
	error = F,
	fig.align = "center",
	fig.cap = " ",
	fig.dim = c(8, 6),
	message = FALSE,
	warning = FALSE,
	echo = F,
	fig.pos="H")
#Limpiamos entorno
rm(list = ls(all.names = TRUE))
gc() #Liberamos memoria
```
```{r libs, include=FALSE}
library(tidyverse)
library(plotly)
library(gganimate)
library(forecast)
library(MASS)   
library(patchwork)
```

# Covarianza y correlación entre dos variables aleatorias

Cuando tenemos dos variables aleatorias $X$ y $Y$, una de las primeras preguntas naturales es si se mueven juntas, es decir: Si $X$ aumenta, ¿$Y$ tiende a aumentar, a disminuir, o no hay relación aparente? La **covarianza** es la primera herramienta que responde esto de forma cuantitativa:

$$ Cov(X,Y) = E\big[(X-\mu_X)(Y-\mu_Y)\big] $$


La covarianza tiene un defecto importante: **su magnitud depende de las unidades/magnitudes de las variables**, lo que la hace difícil de interpretar o comparar entre distintos pares de variables. 

Por ejemplo, supongamos que tenemos registros de estatura (en cm) y peso (en kg). Si pasamos la estatura a metros, la covarianza con los registros del peso cambiará, sin embargo la correlación no.

```{r motivacion-cov-cor}
set.seed(123)
n <- 200

altura_cm <- rnorm(n, mean = 170, sd = 10)
peso_kg   <- 0.5 * altura_cm + rnorm(n, mean = 0, sd = 5) - 35

df_altura <- tibble(altura_cm, peso_kg, altura_m = altura_cm / 100)

tabla_comparacion <- tibble(
  Unidad_de_altura = c("Centímetros", "Metros"),
  Cov_AlturaPeso = c(
    cov(df_altura$altura_cm, df_altura$peso_kg),
    cov(df_altura$altura_m, df_altura$peso_kg)
  ),
  Corr_AlturaPeso = c(
    cor(df_altura$altura_cm, df_altura$peso_kg),
    cor(df_altura$altura_m, df_altura$peso_kg)
  )
)

tabla_comparacion
```

Esto es porque la correlación normaliza la covarianza con las desviaciones estándar de cada variable:

$$ Corr(X,Y) = \rho_{X,Y} = \frac{Cov(X,Y)}{\sigma_X \, \sigma_Y} $$

Esta normalización hace que $\rho_{X,Y} \in [-1, 1]$ siempre, sin importar las unidades, lo cual la vuelve **comparable e interpretable**: $\rho$ cercano a $\pm1$ indica relación lineal fuerte, cercano a 0 indica relación lineal débil o nula.


Podemos tener una confirmación gráfica si realizamos el scatter-plot con ambas versiones de la variable estatura, la forma de la nube de puntos no cambia.

```{r motivacion-scatter}
plot_ly(df_altura, x = ~altura_cm, y = ~peso_kg, type = "scatter", mode = "markers",
        marker = list(color = "steelblue", opacity = 0.6)) %>%
  layout(title = "Relación estatura (cm) vs. peso (kg)",
         xaxis = list(title = "Estatura (cm)"),
         yaxis = list(title = "Peso (kg)"))


plot_ly(df_altura, x = ~altura_m, y = ~peso_kg, type = "scatter", mode = "markers",
        marker = list(color = "red", opacity = 0.6)) %>%
  layout(title = "Relación estatura (metros) vs. peso (kg)",
         xaxis = list(title = "Estatura (metros)"),
         yaxis = list(title = "Peso (kg)"))


```


# 2. La matriz de covarianzas de un vector aleatorio

Para un vector aleatorio $\mathbf{X} = (X_1, X_2, \dots, X_p)^\top$, la matriz de covarianzas $\Sigma$ definida como:


$$ \Sigma = \begin{pmatrix}
Var(X_1) & Cov(X_1,X_2) & \cdots & Cov(X_1,X_p) \\
Cov(X_2,X_1) & Var(X_2) & \cdots & Cov(X_2,X_p) \\
\vdots & \vdots & \ddots & \vdots \\
Cov(X_p,X_1) & Cov(X_p,X_2) & \cdots & Var(X_p)
\end{pmatrix} $$

Es una matriz **simétrica y semidefinida positiva**.


## Para vectores gaussianos, $\Sigma$ tiene la estructura de dependencia

Si $\mathbf{X}$ sigue una distribución **normal multivariada**, su distribución completa queda determinada únicamente por su vector de medias $\boldsymbol{\mu}$ y su matriz de covarianzas $\Sigma$:

$$ \mathbf{X} \sim N(\boldsymbol{\mu}, \Sigma) $$

Se puede ver cómo cambia la forma de la nube de puntos de una normal bivariada conforme variamos su matriz de covarianzas con `gganimate`

```{r bivariada-anim-setup}
set.seed(42)
n_sim <- 400
rhos <- seq(-1, 1, by = 0.1)

generar_bivariada <- function(rho, n = n_sim) {
  Sigma <- matrix(c(1, rho, rho, 1), nrow = 2)
  datos <- MASS::mvrnorm(n, mu = c(0, 0), Sigma = Sigma)
  tibble(x = datos[,1], y = datos[,2], rho = rho)
}

df_anim <- map_dfr(rhos, generar_bivariada)
```

```{r bivariada-anim, fig.width=6, fig.height=6,eval=FALSE}
p_biv_anim <- ggplot(df_anim, aes(x, y)) +
  geom_point(color = "steelblue", alpha = 0.6) +
  coord_fixed(xlim = c(-4,4), ylim = c(-4,4)) +
  labs(title = "Normal bivariada: rho = {closest_state}",
       x = expression(X[1]), y = expression(X[2])) +
  theme_minimal(base_size = 13) +
  transition_states(rho, transition_length = 1, state_length = 1) +
  ease_aes('cubic-in-out')

animate(p_biv_anim, nframes = 120, fps = 5, width = 600, height = 600)
```

Conforme $\rho$ pasa de negativo a positivo, la nube de puntos rota: de una elipse orientada hacia abajo (correlación negativa), pasa por una nube circular (independencia, $\rho=0$), hasta una elipse orientada hacia arriba (correlación positiva). **La orientación y la excentricidad de esa elipse están completamente determinadas por $\Sigma$.**


## ¿Y si el vector NO es gaussiano?

$\Sigma$ contiene toda la información de dependencia **si el vector es de la familia gaussiana** (más generalmente, de las distribuciones elípticas). Para vectores **no gaussianos**, dos distribuciones pueden compartir *prácticamente la misma matriz de covarianzas* y aun así verse completamente distintas.


Comparamos tres vectores aleatorios construidos para tener aproximadamente la misma covarianza ($\rho \approx 0.7$):

```{r no-gaussiano}
set.seed(99)
n_ng <- 500
Sigma_obj <- matrix(c(1, 0.7, 0.7, 1), 2)  # matriz de covarianzas de los 3

# Normal bivariada 
datos_normal <- MASS::mvrnorm(n_ng, mu = c(0,0), Sigma = Sigma_obj)

# t-multivariada con colas pesadas (misma correlación, df=3)
# Nota: si T = Z / sqrt(W/df) con Z ~ N(0,Sigma_obj), la covarianza REAL de T es
# Sigma_obj * df/(df-2), no Sigma_obj. Reescalamos para que quede en la misma escala que los otros dos casos y así sean comparables en la tabla
df_t <- 3
Z <- MASS::mvrnorm(n_ng, mu = c(0,0), Sigma = Sigma_obj)
W <- rchisq(n_ng, df = df_t)
datos_t <- (Z / sqrt(W / df_t)) * sqrt((df_t - 2) / df_t)

# Mezcla bimodal de dos gaussianas, construida para que la covarianza TOTAL
# (dentro de cada clúster + entre clústers) coincida EXACTAMENTE con Sigma_obj.
# Con dos clústers de igual peso 0.5 en (-a,-a) y (a,a):
#   Sigma_total = Sigma_dentro + a^2 * [[1,1],[1,1]]
# por lo que despejamos Sigma_dentro = Sigma_obj - a^2 * [[1,1],[1,1]]

a <- 0.9
Sigma_dentro <- Sigma_obj - a^2 * matrix(c(1,1,1,1), 2)

mezcla_ind <- rbinom(n_ng, 1, 0.5)
datos_mix <- rbind(
  MASS::mvrnorm(sum(mezcla_ind==0), mu = c(-a,-a), Sigma = Sigma_dentro),
  MASS::mvrnorm(sum(mezcla_ind==1), mu = c(a, a),  Sigma = Sigma_dentro)
)

covs_reales <- tibble(
  Distribucion = c("Normal", "t-multivariada (df=3)", "Mezcla bimodal"),
  Cov_x1x2 = c(cov(datos_normal)[1,2], cov(datos_t)[1,2], cov(datos_mix)[1,2]),
  Cor_x1x2 = c(cor(datos_normal)[1,2], cor(datos_t)[1,2], cor(datos_mix)[1,2])
)
covs_reales
```

```{r no-gaussiano-plot}
crear_scatter <- function(datos, nombre, rango = c(-6,6)) {
  df <- tibble(x = datos[,1], y = datos[,2])
  plot_ly(df, x = ~x, y = ~y, type = "scatter", mode = "markers",
          marker = list(color = "darkorange", opacity = 0.5, size = 5)) %>%
    layout(xaxis = list(title = nombre, range = rango), yaxis = list(range = rango))
}

subplot(
  crear_scatter(datos_normal, "Normal"),
  crear_scatter(datos_t, "t-multivariada (colas pesadas)"),
  crear_scatter(datos_mix, "Mezcla bimodal", rango = c(-6,6)),
  nrows = 1, margin = 0.05
) %>% layout(title = "Misma covarianza teórica, formas muy distintas",
             showlegend = FALSE)
```

Las tres nubes de puntos tienen una covarianza/correlación muestral muy similar (alrededor de 0.7 o su análogo), pero sus formas son completamente distintas: la normal multivariada es elíptica y compacta, la t-multivariada tiene colas más pesadas, y la mezcla bivariada tiene dos grupos claramente separados. 

**Esto muestra que $\Sigma$ ya no resume toda la estructura de dependencia**, y se necesita conocer la distribución conjunta completa, no solo sus dos primeros momentos. Esta idea ayuda a entender mejor por qué la estacionaridad débil (que solo condiciona a los primeros dos momentos) es menos restrictiva que la estacionaridad (todas las distribuciones finito dimensionales del proceso estocástico subyascente son invariantes ante traslaciones). 



# 3. Autocovarianza y autocorrelación de una serie de tiempo

## Motivación: El clima tiene memoria

Pensemos en la temperatura diaria de una ciudad. Es intuitivo que:

- La temperatura de **hoy** se parece mucho a la de **ayer** (persistencia de corto plazo)
- La temperatura de **este mes** se parece a la del **mismo mes hace un año** (patrón estacional)

Es decir, el valor de la serie en el tiempo $t$ está relacionado con sus propios valores pasados. Para cuantificar exactamente esa relación, usamos la **función de autocovarianza (ACV)** y la **función de autocorrelación (ACF)**, que son simplemente la covarianza y la correlación aplicadas a la propia serie, comparada consigo misma desplazada $k$ periodos (rezagos o "lags"):

$$ \gamma(k) = Cov(Y_t, Y_{t+k}) \qquad \qquad \rho(k) = \frac{\gamma(k)}{\gamma(0)} = Corr(Y_t, Y_{t+k}) $$

Para que $\gamma(k)$ y $\rho(k)$ tengan sentido (que no dependan de en qué $t$ nos paramos, solo del rezago $k$), necesitamos que la serie sea **estacionaria de segundo orden**.

## Temperatura mensual en Nottingham

Usamos el dataset `nottem` de R base: temperaturas promedio mensuales (°F) en Nottingham, Inglaterra, de 1920 a 1939.

```{r nottem-serie}
data("nottem")
fechas_nottem <- seq(as.Date("1920-01-01"), by = "month", length.out = length(nottem))
df_nottem <- tibble(fecha = fechas_nottem, temperatura = as.numeric(nottem))

plot_ly(df_nottem, x = ~fecha, y = ~temperatura, type = "scatter", mode = "lines",
        line = list(color = "darkred")) %>%
  layout(title = "Temperatura mensual en Nottingham (1920-1939)",
         xaxis = list(title = "Fecha", rangeslider = list(visible = FALSE)),
         yaxis = list(title = "Temperatura (°F)"))
```

```{r acf-helper}
plot_acf_interactivo <- function(serie, lag.max = 24, type = "correlation",
                                  titulo = "ACF", color_barra = "steelblue") {
  n_obs <- length(serie)
  res <- acf(serie, plot = FALSE, lag.max = lag.max, type = type)
  df <- tibble(lag = as.numeric(res$lag), valor = as.numeric(res$acf))

  p <- plot_ly(df, x = ~lag, y = ~valor, type = "bar",
               marker = list(color = color_barra), name = titulo) %>%
    add_markers(x = ~lag, y = ~valor,
                marker = list(color = "black", size = 5), showlegend = FALSE)

  shapes_list <- list(
    list(type = "line", x0 = min(df$lag), x1 = max(df$lag), y0 = 0, y1 = 0,
         line = list(color = "black", width = 1))
  )

  if (type == "correlation") {
    ci <- 1.96 / sqrt(n_obs)
    shapes_list <- append(shapes_list, list(
      list(type = "line", x0 = min(df$lag), x1 = max(df$lag), y0 = ci, y1 = ci,
           line = list(dash = "dash", color = "gray50")),
      list(type = "line", x0 = min(df$lag), x1 = max(df$lag), y0 = -ci, y1 = -ci,
           line = list(dash = "dash", color = "gray50"))
    ))
  }

  p %>% layout(title = titulo, shapes = shapes_list,
               xaxis = list(title = "Rezago (lag)"),
               yaxis = list(title = ifelse(type == "correlation",
                                            "Autocorrelación", "Autocovarianza")))
}
```

```{r nottem-acf}
plot_acf_interactivo(nottem, lag.max = 36, type = "correlation",
                     titulo = "ACF de la temperatura mensual en Nottingham")
```

El ACF de `nottem` muestra picos claros y repetidos cada 12 rezagos (12, 24, 36 meses), lo que es consecuencia de la estacionalidad anual. También se ve una fuerte autocorrelación en los primeros rezagos (1-2 meses), reflejo de que el clima no cambia bruscamente de un mes a otro. Este es exactamente el tipo de estructura que la ACF está diseñada para revelar.

# 4. ACV y ACF de procesos AR

También podemos analizar el ACV Y ACF para algunos procesos autoregresivos.


## Proceso AR(1)

```{r ar1-simular}
set.seed(10)
n_ar <- 500
phi1 <- 0.7
ar1_serie <- arima.sim(model = list(ar = phi1), n = n_ar)
```

```{r ar1-serie-plot}
plot_ly(x = 1:n_ar, y = as.numeric(ar1_serie), type = "scatter", mode = "lines",
        line = list(color = "steelblue")) %>%
  layout(title = paste0("Serie simulada AR(1), phi = ", phi1),
         xaxis = list(title = "Tiempo"), yaxis = list(title = "Valor"))
```

```{r ar1-acvf-acf}
subplot(
  plot_acf_interactivo(ar1_serie, lag.max = 20, type = "covariance",
                       titulo = "ACVF del AR(1)", color_barra = "darkorange"),
  plot_acf_interactivo(ar1_serie, lag.max = 20, type = "correlation",
                       titulo = "ACF del AR(1)", color_barra = "steelblue"),
  nrows = 1, margin = 0.08, titleX = TRUE, titleY = TRUE
) %>% layout(showlegend = FALSE)
```

Para un AR(1) estacionario, la teoría predice un decaimiento **exponencial**: $\rho(k) = \phi^k$. Con $\phi = 0.7 > 0$, el decaimiento es monótono, y la ACF cae por debajo de la banda de significancia relativamente rápido.

## Proceso AR(3)

```{r ar3-simular}
set.seed(11)
ar3_coefs <- c(0.5, 0.2, -0.35)

# Verificamos estacionariedad: las raíces del polinomio característico
# deben caer FUERA del círculo unitario
raices <- polyroot(c(1, -ar3_coefs))
es_estacionario <- all(Mod(raices) > 1)

ar3_serie <- arima.sim(model = list(ar = ar3_coefs), n = n_ar)
```



```{r ar3-serie-plot}
plot_ly(x = 1:n_ar, y = as.numeric(ar3_serie), type = "scatter", mode = "lines",
        line = list(color = "purple")) %>%
  layout(title = paste0("Serie simulada AR(3), phi = (", paste(ar3_coefs, collapse=", "), ")"),
         xaxis = list(title = "Tiempo"), yaxis = list(title = "Valor"))
```

```{r ar3-acvf-acf}
subplot(
  plot_acf_interactivo(ar3_serie, lag.max = 20, type = "covariance",
                       titulo = "ACVF del AR(3)", color_barra = "darkorange"),
  plot_acf_interactivo(ar3_serie, lag.max = 20, type = "correlation",
                       titulo = "ACF del AR(3)", color_barra = "purple"),
  nrows = 1, margin = 0.08, titleX = TRUE, titleY = TRUE
) %>% layout(showlegend = FALSE)
```

El AR(3) puede mostrar un decaimiento más complejo (oscilaciones o "rebotes" antes de apagarse). Esto refleja una dependencia temporal más compleja: el valor de hoy no solo depende del de ayer, sino de una combinación de los últimos tres periodos.

# 5. Cuando NO hay correlación pero SÍ hay dependencia

La correlación de Pearson **solo mide si hay una relación lineal entre las variables**, y algunos coeficientes de correlación como Spearman o Kendall logran capturar la relaciones monótonas, sin embargo es posible que dos variables sean dependientes (una determina a la otra) y aun así tengan correlación cero, si esa dependencia no es lineal o monótona.

## Ejemplo 1: $Y = X^2$

Si tomamos los valores no negativos de $X$ su correlación (lineal) es prácticamente cero pero como la relación es monótona, el coeficiente de Spearman capturaría una correlación fuerte. Al tomar los valores negativos de $X$ también, la relación ya no es monótona y por ende no se capturaría una correlación sin embargo es obvio que siguen siendo dependientes pues $Y$ está **completamente determinada** por $X$.

```{r no-corr-cuadratica}
set.seed(5)
n_ej <- 500
X <- rnorm(n_ej, 0, 1)
Y <- X^2

```

```{r no-corr-cuadratica-plot}
plot_ly(x = X, y = Y, type = "scatter", mode = "markers",
        marker = list(color = "seagreen", opacity = 0.5)) %>%
  layout(title = "Y = X^2",
         xaxis = list(title = "X"), yaxis = list(title = "Y = X^2"))
```



