---
title: "Modelos AR(p), MA(q) y ARMA(p,q)"
author: "Rodrigo B."
format:
  html:
    toc: true
    toc-location: right
    code-fold: true
    theme: flatly
---

```{r}
#| label: setup
#| message: false
#| warning: false

set.seed(2026)

# Paquetes usados a lo largo del documento
# install.packages(c("UnitCircle", "forecast", "ggplot2"))
library(UnitCircle)   # visualización de raíces respecto al círculo unitario
library(forecast)     # Acf/Pacf y autoplot de raíces
library(ggplot2)
library(kableExtra)

tabKable <- function(tabla,cap=""){
  tabla %>% 
    kbl(booktabs = TRUE, align = "c",caption = cap) %>%
    #Evitamos que cambie de posición 
    kable_styling(latex_options = c("hold_position")) 
}  

par_default <- par(no.readonly = TRUE)
```

# Modelos Autoregresivos $AR(p)$

Un proceso $\{X_t\}$ es autoregresivo de orden $p$ si satisface la ecuación:

$$
X_t = \phi_1 X_{t-1} + \phi_2 X_{t-2} + \cdots + \phi_p X_{t-p} + Z_t,
\qquad Z_t \sim \mathrm{WN}(0,\sigma^2)
$$

Podemos resumir un modelo $AR(p)$ en términos del polinomio de retraso:

$$
\Phi(B)\, X_t = Z_t
$$

Donde $B$ es el operador de retraso está definido por $B^k X_t = X_{t-k}$, y entonces el polinomio de retraso es

$$
\Phi(B) = 1 - \phi_1 B - \phi_2 B^2 - \cdots - \phi_p B^p 
$$

El proceso es **estacionario de segundo orden** si todas las raíces de $\Phi(B)$ caen fuera del círculo unitario, es decir $|z_i| > 1$ para toda $z$ que cumpla $\Phi(z)=0$ . En ese caso existe la representación $MA(\infty)$

$$
X_t = \Phi^{-1}(B) Z_t = \sum_{j=0}^{\infty} \psi_j Z_{t-j}
\qquad \text{donde} \quad  \sum_{j=0}^{\infty}|\psi_j| < \infty 
$$

Para un modelo $AR(1)$, el polinomio de retraso es $\Phi(B) = 1-\phi B$ y la única raíz es $z = 1/\phi$, entonces la condición para que sea estacionario de segundo orden es que $|z|>1$, y es equivalente a que $|\phi|<1$. Si se cumple lo anterior, entonces:

$$
\mathbb{E}[X_t]=0, \qquad \gamma(0)=\mathrm{Var}(X_t)=\frac{\sigma^2}{1-\phi^2}
$$

## ACF y PACF

### Expresión para AR(p)

Multiplicando $X_t = \Phi^{-1}(B) Z_t$ por $X_{t-h}$ y tomando esperanzas se obtienen las **ecuaciones Yule–Walker**:

$$
\gamma(h) = \phi_1\gamma(h-1) + \cdots + \phi_p\gamma(h-p), \qquad h \ge 1,
$$

Dividiendo entre $\gamma(0)$,

$$
\rho(h) = \phi_1\rho(h-1) + \cdots + \phi_p\rho(h-p), \qquad h \ge 1 .
$$

Es una ecuación en diferencias (lineal) cuya solución general es

De modo que la ACF **decae** (exponencialmente, o con oscilación si hay términos negativos o raíces complejas) pero **no se corta en cierto punto**.

Sin entrar en detalles técnicos, la PACF $\alpha(h)$ para un modelo $AR(p)$ es:

$$
\alpha(h) \ne 0 \ \text{ para } h \le p, \qquad
\alpha(h) = 0 \ \text{ para } h > p
$$

Ese **corte** en el rezago $p$ nos ayudará a "identificar" el orden del modelo para unos datos observados.

### Expresión para AR(1) estacionario

Como $\rho(h)=\phi\rho(h-1)$ y $\rho(0)=1$:

En este caso, la ACF es:

$$
\rho(h) = \phi^{|h|}, \qquad h = 0,\pm 1,\pm 2,\dots
$$

Si $0<\phi<1$ la ACF decae monótonamente; si $-1<\phi<0$ decae alternando signo.

Mientras que la PACF queda determinada por: 
$$
\alpha(1) = \phi, \qquad \alpha(h) = 0 \quad \text{para } h>1 .
$$

Podemos obtener las funciones de autocorrelación teóricas para un modelo completamente especificado, con la función `ARMAacf().` A continuación se muestra un ejemplo para el modelo $AR(1)$ con $\phi = 0.8$ y $\phi = - 0.8$, se puede ver que en el segundo caso la ACF oscila y en la PACF el único valor es para el rezago $1$ pero con signo negativo.

```{r}
#| label: acf-pacf-ar
#| fig-width: 9
#| fig-height: 6

# rezago maximo en la grafica
h <- 20

# ACF y PACF teoricas con ARMAacf()
acf_ar_pos  <- ARMAacf(ar = 0.8,  lag.max = h)
pacf_ar_pos <- ARMAacf(ar = 0.8,  lag.max = h, pacf = TRUE)
acf_ar_neg  <- ARMAacf(ar = -0.8, lag.max = h)
pacf_ar_neg <- ARMAacf(ar = -0.8, lag.max = h, pacf = TRUE)

par(mfrow = c(2, 2), mar = c(4, 4, 3, 1))

plot(0:h, acf_ar_pos, type = "h", lwd = 2, col = "steelblue",
     xlab = "Rezago h", ylab = expression(rho(h)),
     main = expression(paste("ACF teórica AR(1), ", phi == 0.8)))
abline(h = 0)

plot(1:h, pacf_ar_pos, type = "h", lwd = 2, col = "firebrick",
     xlab = "Rezago h", ylab = expression(alpha(h)), ylim = c(-1, 1),
     main = expression(paste("PACF teórica AR(1), ", phi == 0.8)))
abline(h = 0)

plot(0:h, acf_ar_neg, type = "h", lwd = 2, col = "steelblue",
     xlab = "Rezago h", ylab = expression(rho(h)),
     main = expression(paste("ACF teórica AR(1), ", phi == -0.8)))
abline(h = 0)

plot(1:h, pacf_ar_neg, type = "h", lwd = 2, col = "firebrick",
     xlab = "Rezago h", ylab = expression(alpha(h)), ylim = c(-1, 1),
     main = expression(paste("PACF teórica AR(1), ", phi == -0.8)))
abline(h = 0)

par(par_default)
```

También podemos obtener las versiones **muestrales** sobre una realización del mismo proceso, con las funciones `acf()` y `pacf()` de R base y `Acf()` de `forecast`

```{r}
#| label: acf-pacf-ar-muestral
#| fig-width: 9
#| fig-height: 6

x_ar2 <- arima.sim(n = 500, model = list(ar = c(0.8)))

par(mfrow = c(2, 2), mar = c(4, 4, 3, 1))

plot(x_ar2, main = "Realización de un AR(1)", ylab = expression(X[t]))
acf(x_ar2,  main = "ACF muestral (R base)")
pacf(x_ar2, main = "PACF muestral (R base)")
forecast::Acf(x_ar2, main = "ACF (forecast) (sin rezago 0)")

par(par_default)

```

## Raíces del polinomio

Para saber si el modelo $AR(p)$ es estacionario de segundo orden, analizamos las raíces del polinomio de retraso

$$
\Phi(B) = 1 - \phi_1 B - \phi_2 B^2 - \cdots - \phi_p B^p
$$

La función `polyroot()` recibe los coeficientes $(1,- \phi_1, ..., - \phi_p)$ y devuelve las raíces del polinomio. Otra forma es visualizar las raices, en esta gráfica queremos que los puntos estén fuera del círculo unitario. Para ilustrar estos métodos, supongamos un modelo $AR(1)$ con $\phi = 0.8$

```{r}
#| label: raices-ar-base
#| fig-width: 6
#| fig-height: 6

phi <- c(0.8)                  # AR(1)
coef_ar <- c(1, -phi)                # 1 - 0.8z 
raices_ar <- polyroot(coef_ar)

tabKable(data.frame(
  Raiz   = raices_ar,
  Modulo = Mod(raices_ar))
        )

# funcion manual
plot_raices <- function(raices, titulo = "Raíces y círculo unitario") {
  theta <- seq(0, 2*pi, length.out = 400)
  lim <- max(1.5, max(Mod(raices)) * 1.2)
  plot(cos(theta), sin(theta), type = "l", lwd = 2, col = "grey40",
       asp = 1, xlim = c(-lim, lim), ylim = c(-lim, lim),
       xlab = "Re(z)", ylab = "Im(z)", main = titulo)
  abline(h = 0, v = 0, lty = 3, col = "grey70")
  points(Re(raices), Im(raices), pch = 19, cex = 1.4,
         col = ifelse(Mod(raices) > 1, "forestgreen", "firebrick"))
  text(Re(raices), Im(raices), labels = round(Mod(raices), 2), pos = 3, cex = .8)
  legend("topleft", bty = "n", pch = 19, cex = .8,
         col = c("forestgreen", "firebrick"),
         legend = c("|z| > 1 (estacionario)", "|z| <= 1"))
}

plot_raices(raices_ar, "Raices de AR(1) con phi=0.8")
```

Otra alternativa es con la función `uc.check()` de la paquetería `UnitCircle`

```{r}
#| label: raices-ar-paquete
#| fig-width: 6
#| fig-height: 6

# UnitCircle
# uc.check() recibe el polinomio en orden creciente de potencia
UnitCircle::uc.check(pol_ = coef_ar, print_output = TRUE, plot_output = TRUE)
```

Por último, la función `autoplot` de la paquetería `forecast`.

```{r}
#| label: raices-ar-forecast
#| fig-width: 6
#| fig-height: 5

# forecast grafica las raices INVERSAS (deben quedar DENTRO del circulo)
fit_ar2 <- Arima(x_ar2, order = c(1, 0, 0), include.mean = FALSE)
autoplot(fit_ar2) + ggtitle("Raíces inversas de AR(1) con phi=0.8 ")
```

::: callout-note
`polyroot()` y `UnitCircle` grafican las raíces $z_i$: la condición es $|z_i|>1$ (**fuera** del círculo). `forecast::autoplot()` grafica las raíces **inversas** $1/z_i$: la condición equivalente es que caigan **dentro** del círculo.
:::

## Simulación

Podemos simular un modelo $AR(1)$ con $X_0 = 0$ y $Z_t \sim GWN(0,1)$ con distintos valores del parámetro de persistencia $\phi$ para ilustrar lo que pasa cuando está dentro del circulo unitario o fuera de él.

```{r}
#| label: sim-ar1
#| fig-width: 9
#| fig-height: 7



sim_ar1 <- function(n, phi, x0 = 0, sd = 1) {   
  z <- rnorm(n, sd = sd)
  x <- numeric(n)
  x[1] <- phi * x0 + z[1]
  for (t in 2:n) x[t] <- phi * x[t-1] + z[t]
  ts(x)
}

n <- 300
x_est  <- sim_ar1(n, phi = 0.7)   # |phi| < 1  -> estacionario
x_unit <- sim_ar1(n, phi = 1.0)   # |phi| = 1  -> caminata aleatoria
x_exp  <- sim_ar1(n, phi = 1.05)  # |phi| > 1  -> explosivo

par(mfrow = c(3, 1), mar = c(4, 4, 3, 1))
plot(x_est,  ylab = expression(X[t]), col = "steelblue",
     main = expression(paste("AR(1) con ", phi == 0.7, ": Estacionario")))
abline(h = 0, lty = 2)
plot(x_unit, ylab = expression(X[t]), col = "darkorange",
     main = expression(paste("AR(1) con ", phi == 1, ": Raíz unitaria (Caminata aleatoria Gaussiana)")))
abline(h = 0, lty = 2)
plot(x_exp,  ylab = expression(X[t]), col = "firebrick",
     main = expression(paste("AR(1) con ", phi == 1.05, ": Explosivo")))
abline(h = 0, lty = 2)
par(par_default)
```

También podemos analizar las funciones de autocorrelación de dichas series.

```{r}
#| label: sim-ar1-acf
#| fig-width: 9
#| fig-height: 3.2

par(mfrow = c(1, 3), mar = c(4, 4, 3, 1))
acf(x_est,  main = expression(phi == 0.7))
acf(x_unit, main = expression(phi == 1))
acf(x_exp,  main = expression(phi == 1.05))
par(par_default)
```

# Modelos de Medias Móviles

Un proceso $\{X_t\}$ es de medias móviles de orden $q$, $MA(q)$, si

$$
X_t = Z_t + \theta_1 Z_{t-1} + \cdots + \theta_q Z_{t-q},
\qquad Z_t \sim \mathrm{WN}(0,\sigma^2).
$$

En términos del polinomio de retraso:

$$
X_t = \Theta(B)\, Z_t, \qquad
\Theta(B) = 1 + \theta_1 B + \cdots + \theta_q B^q .
$$

Un $MA(q)$ es **siempre estacionario** (es una combinación lineal finita de ruido blanco), con

$$
\mathbb{E}[X_t]=0, \qquad \gamma(0) = \sigma^2\sum_{j=0}^{q}\theta_j^2, \quad \theta_0 = 1 .
$$

La condición relevante aquí no es la estacionariedad sino la **invertibilidad**: que las raíces de $\Theta(z)=0$ caigan **fuera** del círculo unitario, $|z_i|>1$. Eso permite escribir la representación $AR(\infty)$

$$
\Theta^{-1}(B) X_t = Z_t, \qquad X_t = -\sum_{j\ge 1}\pi_j X_{t-j} + Z_t .
$$

Para $MA(1)$, $\Theta(B)=1+\theta B$, la raíz es $z=-1/\theta$ y la invertibilidad equivale a $|\theta|<1$.

## ACF y PACF

### Expresión para MA(q)

$$
\gamma(h) =
\begin{cases}
\sigma^2 \displaystyle\sum_{j=0}^{q-|h|} \theta_j \theta_{j+|h|}, & |h| \le q,\\[2mm]
0, & |h| > q,
\end{cases}
\qquad \theta_0 = 1,
$$

de donde

$$
\rho(h) = \frac{\sum_{j=0}^{q-|h|}\theta_j\theta_{j+|h|}}{\sum_{j=0}^{q}\theta_j^2}
\ \ (|h|\le q), \qquad
\boxed{\rho(h) = 0 \ \text{ para } |h| > q.}
$$

La ACF **se corta** en el rezago $q$, mientras que la PACF **decae** sin cortarse. Es exactamente el comportamiento dual al del $AR(p)$.

### Expresión para MA(1)

$$
\rho(1) = \frac{\theta}{1+\theta^2}, \qquad \rho(h) = 0 \ \ \text{para } h \ge 2 .
$$

Note que $|\rho(1)|\le 1/2$ siempre, y que $\theta$ y $1/\theta$ producen la **misma** ACF (problema de identificación que resuelve la invertibilidad: se elige la raíz con $|\theta|<1$).

La PACF del $MA(1)$ invertible es

$$
\alpha(h) = -\frac{(-\theta)^h\,(1-\theta^2)}{1-\theta^{2(h+1)}}, \qquad h\ge 1,
$$

que decae geométricamente y alterna de signo cuando $\theta>0$.

```{r}
#| label: acf-pacf-ma
#| fig-width: 9
#| fig-height: 6

acf_ma_pos  <- ARMAacf(ma = 0.8,  lag.max = h)
pacf_ma_pos <- ARMAacf(ma = 0.8,  lag.max = h, pacf = TRUE)
acf_ma_neg  <- ARMAacf(ma = -0.8, lag.max = h)
pacf_ma_neg <- ARMAacf(ma = -0.8, lag.max = h, pacf = TRUE)

par(mfrow = c(2, 2), mar = c(4, 4, 3, 1))

plot(0:h, acf_ma_pos, type = "h", lwd = 2, col = "steelblue",
     xlab = "Rezago h", ylab = expression(rho(h)),
     main = expression(paste("ACF teórica MA(1), ", theta == 0.8)))
abline(h = 0)

plot(1:h, pacf_ma_pos, type = "h", lwd = 2, col = "firebrick",
     xlab = "Rezago h", ylab = expression(alpha(h)), ylim = c(-1, 1),
     main = expression(paste("PACF teórica MA(1), ", theta == 0.8)))
abline(h = 0)

plot(0:h, acf_ma_neg, type = "h", lwd = 2, col = "steelblue",
     xlab = "Rezago h", ylab = expression(rho(h)),
     main = expression(paste("ACF teórica MA(1), ", theta == -0.8)))
abline(h = 0)

plot(1:h, pacf_ma_neg, type = "h", lwd = 2, col = "firebrick",
     xlab = "Rezago h", ylab = expression(alpha(h)), ylim = c(-1, 1),
     main = expression(paste("PACF teórica MA(1), ", theta == -0.8)))
abline(h = 0)

par(par_default)
```

Comprobación de la no identificación entre $\theta$ y $1/\theta$, y versión muestral de un $MA(2)$:

```{r}
#| label: acf-pacf-ma-muestral
#| fig-width: 9
#| fig-height: 6

# misma ACF para theta = 0.5 y theta = 2
rbind(theta_0.5 = ARMAacf(ma = 0.5, lag.max = 3),
      theta_2   = ARMAacf(ma = 2.0, lag.max = 3))

x_ma2 <- arima.sim(n = 500, model = list(ma = c(0.7, 0.4)))

par(mfrow = c(2, 2), mar = c(4, 4, 3, 1))
plot(x_ma2, main = "Realización MA(2)", ylab = expression(X[t]))
acf(x_ma2,  main = "ACF muestral (R base)")
pacf(x_ma2, main = "PACF muestral (R base)")
forecast::Pacf(x_ma2, main = "Pacf() de forecast")
par(par_default)
```

La ACF muestral se corta tras el rezago 2 y la PACF decae: la firma de un $MA(2)$.

## Raices del polinomio

Ahora las raíces de interés son las de

$$
\Theta(z) = 1 + \theta_1 z + \cdots + \theta_q z^q = 0,
$$

y la condición $|z_i|>1$ corresponde a **invertibilidad** (no a estacionariedad, que se cumple siempre). En `polyroot()` los coeficientes van con **signo positivo**: $c(1, \theta_1, \dots, \theta_q)$.

```{r}
#| label: raices-ma
#| fig-width: 6
#| fig-height: 6

theta <- c(0.7, 0.4)                 # MA(2)
coef_ma <- c(1, theta)               # 1 + 0.7z + 0.4z^2
raices_ma <- polyroot(coef_ma)

data.frame(
  raiz   = raices_ma,
  modulo = Mod(raices_ma),
  invertible = Mod(raices_ma) > 1
)

plot_raices(raices_ma, "MA(2): raíces de Theta(z)")
```

```{r}
#| label: raices-ma-paquete
#| fig-width: 6
#| fig-height: 6

UnitCircle::uc.check(pol_ = coef_ma, print_output = TRUE, plot_output = TRUE)
```

Caso no invertible, para contrastar:

```{r}
#| label: raices-ma-noinv
#| fig-width: 6
#| fig-height: 6

raices_ma_ni <- polyroot(c(1, 1.5))   # MA(1) con theta = 1.5 -> raíz -0.667
Mod(raices_ma_ni)
plot_raices(raices_ma_ni, expression(paste("MA(1) con ", theta == 1.5, ": no invertible")))
```

## Simulacion

Simulamos $MA(1)$: $X_t = Z_t + \theta Z_{t-1}$ con tres valores de $\theta$. Usamos `filter()` para poder incluir $|\theta|\ge 1$ (todos son estacionarios, pero sólo el primero es invertible).

```{r}
#| label: sim-ma1
#| fig-width: 9
#| fig-height: 7

sim_ma1 <- function(n, theta, sd = 1) {
  z <- rnorm(n + 1, sd = sd)
  ts(stats::filter(z, filter = c(1, theta), method = "convolution", sides = 1)[-1])
}

m_inv   <- sim_ma1(n, theta = 0.8)   # |theta| < 1 -> invertible
m_unit  <- sim_ma1(n, theta = 1.0)   # |theta| = 1 -> frontera, no invertible
m_noinv <- sim_ma1(n, theta = 1.25)  # |theta| > 1 -> no invertible

par(mfrow = c(3, 1), mar = c(4, 4, 3, 1))
plot(m_inv,   ylab = expression(X[t]), col = "steelblue",
     main = expression(paste("MA(1) con ", theta == 0.8, ": estacionario e invertible")))
abline(h = 0, lty = 2)
plot(m_unit,  ylab = expression(X[t]), col = "darkorange",
     main = expression(paste("MA(1) con ", theta == 1, ": raíz unitaria en Theta(z)")))
abline(h = 0, lty = 2)
plot(m_noinv, ylab = expression(X[t]), col = "firebrick",
     main = expression(paste("MA(1) con ", theta == 1.25, ": estacionario, no invertible")))
abline(h = 0, lty = 2)
par(par_default)
```

```{r}
#| label: sim-ma1-acf
#| fig-width: 9
#| fig-height: 3.2

par(mfrow = c(1, 3), mar = c(4, 4, 3, 1))
acf(m_inv,   main = expression(theta == 0.8))
acf(m_unit,  main = expression(theta == 1))
acf(m_noinv, main = expression(theta == 1.25))
par(par_default)
```

A diferencia del $AR(1)$, **ninguna** de las tres trayectorias explota: el $MA(1)$ es estacionario para cualquier $\theta$. Lo que cambia es la invertibilidad, y con ella la posibilidad de recuperar $Z_t$ a partir del pasado observado de $X_t$. Note además que $\theta=0.8$ y $\theta=1/0.8=1.25$ generan ACF prácticamente idénticas: sólo la versión invertible es identificable en la estimación.

# Modelos ARMA

Un proceso $\{X_t\}$ es $ARMA(p,q)$ si

$$
X_t - \phi_1 X_{t-1} - \cdots - \phi_p X_{t-p}
= Z_t + \theta_1 Z_{t-1} + \cdots + \theta_q Z_{t-q},
$$

o de forma compacta con los polinomios de retraso:

$$
\boxed{\ \Phi(B)\,X_t = \Theta(B)\,Z_t\ }
$$

con $\Phi(B)=1-\phi_1B-\cdots-\phi_pB^p$ y $\Theta(B)=1+\theta_1B+\cdots+\theta_qB^q$.

Condiciones:

- **Causalidad / estacionariedad**: raíces de $\Phi(z)$ fuera del círculo unitario.
- **Invertibilidad**: raíces de $\Theta(z)$ fuera del círculo unitario.
- **Identificabilidad**: $\Phi(z)$ y $\Theta(z)$ no deben tener raíces comunes (si las tienen, el modelo se reduce a uno de orden menor).

Bajo causalidad, $X_t = \Psi(B)Z_t$ con $\Psi(B)=\Theta(B)/\Phi(B)=\sum_{j\ge0}\psi_j B^j$, coeficientes que en R se obtienen con `ARMAtoMA()`.

```{r}
#| label: psi-arma
ARMAtoMA(ar = 0.7, ma = 0.4, lag.max = 8)   # pesos psi_j de la representación MA(infinito)
```

## ACF y PACF

### Expresión para ARMA(p,q)

Para $h > q$ los términos de medias móviles desaparecen de las covarianzas cruzadas y la ACF satisface la **misma** ecuación en diferencias que en el caso autoregresivo:

$$
\rho(h) = \phi_1\rho(h-1) + \cdots + \phi_p\rho(h-p), \qquad h > q,
$$

con valores iniciales $\rho(0),\dots,\rho(q)$ determinados por ambos polinomios. En términos de la representación $MA(\infty)$,

$$
\gamma(h) = \sigma^2 \sum_{j\ge 0}\psi_j\,\psi_{j+|h|} .
$$

Resultado clave para la identificación:

| Modelo      | ACF              | PACF             |
|-------------|------------------|------------------|
| $AR(p)$     | decae            | se corta en $p$  |
| $MA(q)$     | se corta en $q$  | decae            |
| $ARMA(p,q)$ | decae (tras $q$) | decae (tras $p$) |

Ninguna de las dos funciones se corta, por lo que en la práctica el orden se elige con criterios de información (AIC/BIC), p. ej. con `forecast::auto.arima()`.

### Expresión para ARMA(1,1)

Con $X_t = \phi X_{t-1} + Z_t + \theta Z_{t-1}$ y $|\phi|<1$:

$$
\gamma(0) = \sigma^2\,\frac{1+2\phi\theta+\theta^2}{1-\phi^2},
$$

$$
\rho(1) = \frac{(1+\phi\theta)(\phi+\theta)}{1+2\phi\theta+\theta^2},
\qquad
\rho(h) = \phi\,\rho(h-1) \ \ \text{para } h \ge 2 .
$$

Es decir, la ACF decae geométricamente a tasa $\phi$ a partir del rezago 1, pero con un "arranque" distinto al del $AR(1)$ puro. Si $\theta=0$ se recupera $\rho(h)=\phi^h$; si $\phi=0$ se recupera la ACF del $MA(1)$.

### Plot de ambas con funciones de R

```{r}
#| label: acf-pacf-arma
#| fig-width: 9
#| fig-height: 6

acf_arma  <- ARMAacf(ar = 0.7, ma = 0.4,  lag.max = h)
pacf_arma <- ARMAacf(ar = 0.7, ma = 0.4,  lag.max = h, pacf = TRUE)
acf_arma2  <- ARMAacf(ar = -0.6, ma = 0.5, lag.max = h)
pacf_arma2 <- ARMAacf(ar = -0.6, ma = 0.5, lag.max = h, pacf = TRUE)

par(mfrow = c(2, 2), mar = c(4, 4, 3, 1))

plot(0:h, acf_arma, type = "h", lwd = 2, col = "steelblue",
     xlab = "Rezago h", ylab = expression(rho(h)),
     main = expression(paste("ACF ARMA(1,1): ", phi == 0.7, ", ", theta == 0.4)))
abline(h = 0)

plot(1:h, pacf_arma, type = "h", lwd = 2, col = "firebrick",
     xlab = "Rezago h", ylab = expression(alpha(h)), ylim = c(-1, 1),
     main = expression(paste("PACF ARMA(1,1): ", phi == 0.7, ", ", theta == 0.4)))
abline(h = 0)

plot(0:h, acf_arma2, type = "h", lwd = 2, col = "steelblue",
     xlab = "Rezago h", ylab = expression(rho(h)),
     main = expression(paste("ACF ARMA(1,1): ", phi == -0.6, ", ", theta == 0.5)))
abline(h = 0)

plot(1:h, pacf_arma2, type = "h", lwd = 2, col = "firebrick",
     xlab = "Rezago h", ylab = expression(alpha(h)), ylim = c(-1, 1),
     main = expression(paste("PACF ARMA(1,1): ", phi == -0.6, ", ", theta == 0.5)))
abline(h = 0)

par(par_default)
```

Verificación numérica de la fórmula de $\rho(1)$ y decaimiento geométrico posterior:

```{r}
#| label: check-rho1
phi1 <- 0.7; th1 <- 0.4
rho1_teo <- (1 + phi1*th1)*(phi1 + th1) / (1 + 2*phi1*th1 + th1^2)
c(rho1_formula = rho1_teo, rho1_ARMAacf = unname(acf_arma[2]))
c(rho2_formula = phi1*rho1_teo, rho2_ARMAacf = unname(acf_arma[3]))
```

```{r}
#| label: acf-pacf-arma-muestral
#| fig-width: 9
#| fig-height: 6

x_arma <- arima.sim(n = 500, model = list(ar = 0.7, ma = 0.4))

par(mfrow = c(2, 2), mar = c(4, 4, 3, 1))
plot(x_arma, main = "Realización ARMA(1,1)", ylab = expression(X[t]))
acf(x_arma,  main = "ACF muestral")
pacf(x_arma, main = "PACF muestral")
plot.new(); text(.5, .5, paste("auto.arima sugiere:\n",
      paste(forecast::auto.arima(x_arma)$arma[c(1,6,2)], collapse = " - ")), cex = 1.1)
par(par_default)
```

Ni la ACF ni la PACF se cortan de manera limpia: ese patrón mixto es justamente lo que sugiere un ARMA en lugar de un AR o un MA puro.

## Raices del polinomio

Aquí hay que examinar **dos** polinomios simultáneamente.

```{r}
#| label: raices-arma
#| fig-width: 9
#| fig-height: 5

phi_arma   <- c(0.5, -0.4)      # ARMA(2,2)
theta_arma <- c(0.7,  0.3)

coef_phi   <- c(1, -phi_arma)
coef_theta <- c(1,  theta_arma)

r_phi   <- polyroot(coef_phi)
r_theta <- polyroot(coef_theta)

data.frame(
  polinomio = c(rep("Phi (AR)", length(r_phi)), rep("Theta (MA)", length(r_theta))),
  raiz      = c(r_phi, r_theta),
  modulo    = c(Mod(r_phi), Mod(r_theta)),
  fuera     = c(Mod(r_phi), Mod(r_theta)) > 1
)

par(mfrow = c(1, 2))
plot_raices(r_phi,   "Phi(z): causalidad")
plot_raices(r_theta, "Theta(z): invertibilidad")
par(par_default)
```

```{r}
#| label: raices-arma-paquete
#| fig-width: 9
#| fig-height: 5

par(mfrow = c(1, 2))
UnitCircle::uc.check(pol_ = coef_phi,   print_output = TRUE, plot_output = TRUE)
UnitCircle::uc.check(pol_ = coef_theta, print_output = TRUE, plot_output = TRUE)
par(par_default)
```

```{r}
#| label: raices-arma-forecast
#| fig-width: 7
#| fig-height: 5

fit_arma <- Arima(x_arma, order = c(1, 0, 1), include.mean = FALSE)
autoplot(fit_arma) +
  ggtitle("Raíces inversas AR y MA del ARMA(1,1) estimado")
```

Si alguna raíz inversa quedara sobre o fuera del círculo, el modelo estimado sería no causal o no invertible y habría que reconsiderar el orden o diferenciar la serie.

## Simulacion

Simulamos $ARMA(1,1)$: $X_t = \phi X_{t-1} + Z_t + \theta Z_{t-1}$, con una recursión propia que admite valores fuera de la región causal/invertible.

```{r}
#| label: sim-arma11
#| fig-width: 9
#| fig-height: 7

sim_arma11 <- function(n, phi, theta, sd = 1) {
  z <- rnorm(n, sd = sd)
  x <- numeric(n)
  x[1] <- z[1]
  for (t in 2:n) x[t] <- phi * x[t-1] + z[t] + theta * z[t-1]
  ts(x)
}

a_ok    <- sim_arma11(n, phi = 0.7,  theta = 0.4)   # causal e invertible
a_unit  <- sim_arma11(n, phi = 1.0,  theta = 0.4)   # raíz unitaria en Phi -> ARIMA(0,1,1)
a_exp   <- sim_arma11(n, phi = 1.05, theta = 0.4)   # explosivo

par(mfrow = c(3, 1), mar = c(4, 4, 3, 1))
plot(a_ok,   ylab = expression(X[t]), col = "steelblue",
     main = expression(paste("ARMA(1,1): ", phi == 0.7, ", ", theta == 0.4, " (causal e invertible)")))
abline(h = 0, lty = 2)
plot(a_unit, ylab = expression(X[t]), col = "darkorange",
     main = expression(paste("ARMA(1,1): ", phi == 1, ", ", theta == 0.4, " (raíz unitaria)")))
abline(h = 0, lty = 2)
plot(a_exp,  ylab = expression(X[t]), col = "firebrick",
     main = expression(paste("ARMA(1,1): ", phi == 1.05, ", ", theta == 0.4, " (explosivo)")))
abline(h = 0, lty = 2)
par(par_default)
```

Un cuarto caso ilustra el problema de invertibilidad manteniendo la estacionariedad, y un quinto la cancelación de raíces comunes:

```{r}
#| label: sim-arma11-extra
#| fig-width: 9
#| fig-height: 5

a_noinv <- sim_arma11(n, phi = 0.7, theta = 1.5)   # estacionario, no invertible
a_cancel <- sim_arma11(n, phi = 0.6, theta = -0.6) # Phi y Theta comparten raíz -> ruido blanco

par(mfrow = c(2, 2), mar = c(4, 4, 3, 1))
plot(a_noinv, ylab = expression(X[t]), col = "purple4",
     main = expression(paste(phi == 0.7, ", ", theta == 1.5, ": no invertible")))
acf(a_noinv, main = "ACF")
plot(a_cancel, ylab = expression(X[t]), col = "darkgreen",
     main = expression(paste(phi == 0.6, ", ", theta == -0.6, ": raíces comunes")))
acf(a_cancel, main = "ACF (se ve como ruido blanco)")
par(par_default)
```

En el último panel, $\Phi(B)=1-0.6B$ y $\Theta(B)=1-0.6B$ se cancelan y el proceso es, en realidad, ruido blanco: un recordatorio de por qué conviene verificar que los dos polinomios no compartan raíces antes de interpretar los parámetros estimados.

# Resumen

|   | $AR(p)$ | $MA(q)$ | $ARMA(p,q)$ |
|------------------|------------------|------------------|------------------|
| Forma compacta | $\Phi(B)X_t=Z_t$ | $X_t=\Theta(B)Z_t$ | $\Phi(B)X_t=\Theta(B)Z_t$ |
| Estacionariedad | raíces de $\Phi$ fuera del círculo | siempre | raíces de $\Phi$ fuera |
| Invertibilidad | siempre | raíces de $\Theta$ fuera | raíces de $\Theta$ fuera |
| ACF | decae | se corta en $q$ | decae |
| PACF | se corta en $p$ | decae | decae |
| Representación dual | $MA(\infty)$ | $AR(\infty)$ | ambas |