---
title: "¿Por qué estudiar Series de Tiempo?"
subtitle: "Un caso de consultoría con Tiendas 3B en la Ciudad de México"
author: "Rodrigo B."
date: "Agosto 2026"
format:
  revealjs:
    theme: simple
    slide-number: true
    chalkboard: false
    transition: fade
    incremental: true
    toc: false
    code-line-numbers: false
    embed-resources: true

    
execute:
  echo: false
  warning: false
  message: false
---

```{r}
#| label: setup
#| include: false

library(tidyverse)
library(lubridate)
library(forecast)
library(lmtest)
library(broom)
library(knitr)
library(scales)
library(plotly)
library(RColorBrewer)
library(leaflet)
library(mxmaps)
library(dplyr)
library(patchwork)

theme_set(theme_minimal(base_size = 18))
options(width = 90)
```

```{r}
#| label: datos

set.seed(2024)
n  <- 72
t  <- 1:n
fecha <- seq(as.Date("2019-01-01"), by = "month", length.out = n)

tendencia  <- seq(50, 92, length.out = n)
estacional <- 9 * sin(2 * pi * t / 12 - 1)
ruido_ar   <- as.numeric(arima.sim(model = list(ar = 0.75), n = n, sd = 2.5))

gasto_publicidad <- pmax(1.5, 5.2 + 2.6 * sin(2 * pi * t / 12 + 1) + rnorm(n, 0, 0.7))
ticket_promedio  <- round(180 + cumsum(rnorm(n, 0.15, 1.4)), 1)
num_clientes     <- round(115000 + tendencia * 900 + rnorm(n, 0, 4500))

ingresos <- round(
  tendencia + estacional +
    2.4 * gasto_publicidad -
    0.14 * (ticket_promedio - 180) +
    0.00014 * num_clientes +
    ruido_ar,
  2
)

ventas <- tibble(fecha, ingresos, gasto_publicidad,
                  ticket_promedio, num_clientes) |>
  mutate(mes = factor(month.abb[month(fecha)], levels = month.abb))

```

# Planteamiento

##  {.smaller}

<br>

La cadena **Tiendas 3B** contrata un servicio de consultoría para analizar su operación en la **Ciudad de México**. Se tiene disponible un registro **mensual** de sus operaciones en la ciudad de los últimos 6 años, así como la huella de tiendas por alcaldía.

<br>

En principio, el objetivo es reportar **business insights** (información relevante que se obtiene al analizar los datos y ayuda a la toma de decisiones) sobre la operación de la empresa y si es posible, realizar un pronóstico de ingresos para los próximos meses.

<br>

Se tiene disponible la siguiente información:

## **1. Operación mensual en la CDMX** (72 observaciones, enero 2019 – diciembre 2024) {.smaller}

<br>

| Variable | Descripción |
|---------------------|---------------------------------------------------|
| `fecha` | Mes al que corresponde el registro. |
| `ingresos` | Ingresos totales del mes en la CDMX, en millones de pesos. |
| `gasto_publicidad` | Monto invertido en publicidad/marketing ese mes, en millones de pesos. |
| `ticket_promedio` | Ticket promedio de compra por cliente, en pesos. |
| `num_clientes` | Número de transacciones (clientes) registradas ese mes. |

## **2. Huella de tiendas por alcaldía** {.smaller}

Número de sucursales en cada una de las 16 alcaldías de la CDMX así como el ingreso promedio de sus sucursales (en mdp).

```{r}
#| label: datos-alcaldias

alcaldias_cdmx <- tribble(
    ~Alcaldia,
   "Azcapotzalco",
  "Coyoacán",
  "Cuajimalpa de Morelos",
  "Gustavo A. Madero",
  "Iztacalco",
  "Iztapalapa",
  "La Magdalena Contreras",
  "Milpa Alta",
  "Álvaro Obregón",
  "Tláhuac",
  "Tlalpan",
  "Xochimilco",
  "Benito Juárez",
  "Cuauhtémoc",
  "Miguel Hidalgo",
  "Venustiano Carranza"
)

set.seed(9)

tiendas_alcaldia <- alcaldias_cdmx |>
  mutate(
    num_tiendas         = sample(4:22, n(), replace = TRUE),
    ingreso_prom_tienda = round(rnorm(n(), 0.85, 0.12), 2))  # millones de pesos/mes
  

kable(head(tiendas_alcaldia,9))

```

# Explorando los datos: `La presencia de Tiendas 3B en la CDMX`

##  {.smaller}

Un primer acercamiento a los datos puede ser la distribución de las sucursales entre las 16 alcaldías. Para visualizar mapas de México usamos el paquete `mxmaps` de `R`.

<br>

::: {style="display: flex; justify-content: center;"}
```{r}
#| label: fig-mapa
#| fig-align: center
#| fig-width: 6
#| fig-height: 4
#| fig-cap: "Mapa de alcaldías de la Ciudad de México con presencia de Tiendas 3B"

df_municipios <- df_mxmunicipio_2020 %>% filter(state_name=="Ciudad de México") %>% 
mutate(value= sample(4:22, n(), replace = TRUE), ingreso_prom_tienda = round(rnorm(n(), 0.85, 0.12), 2)) 

Reds <- c("white", brewer.pal(4, "RdYlBu"))

pal <- colorNumeric(Reds, domain = df_municipios$value)

mxmunicipio_leaflet(df_municipios,
  pal,
  ~pal(value),
  opacity = 0.8,
  fillOpacity = 0.8,
  zoom = df_municipios$region,
  popup = sprintf(
    "Municipio : %s<br/>Cantidad de tiendas: %s",
    df_municipios$municipio_name,
    df_municipios$value)) |>
  addLegend(
    position = "bottomright", pal = pal,
    values = df_municipios$value,
    title = "Cantidad de tiendas") |>
  addProviderTiles("CartoDB.Positron")

```
:::

##  {.smaller}

También podemos visualizar el **ingreso promedio por tienda** en cada alcaldía.

<br> <br> <br>

::: {style="display: flex; justify-content: center;"}
```{r}
#| label: fig-mapa2
#| fig-align: center
#| fig-width: 6
#| fig-height: 4
#| fig-cap: "Mapa de ingresos por alcaldía"

pal <- colorNumeric(Reds, domain = df_municipios$ingreso_prom_tienda)

mxmunicipio_leaflet(df_municipios,
  pal,
  ~pal(ingreso_prom_tienda),
  opacity = 0.8,
  fillOpacity = 0.8,
  zoom = df_municipios$region,
  popup = sprintf(
    "Municipio : %s<br/>Ingreso promedio por tienda: %s",
    df_municipios$municipio_name,
    df_municipios$ingreso_prom_tienda)) |>
  addLegend(
    position = "bottomright", pal = pal,
    values = df_municipios$ingreso_prom_tienda,
    title = "Ingreso promedio") |>
  addProviderTiles("CartoDB.Positron")

```
:::

##  {.smaller}

Algunos comentarios:

- Como parte de la visualización es indispensable mantener la dependencia geográfica de los datos, pues zonas cercanas tienden a tener características similares (por ejemplo, alcaldías con mayor poder adquisitivo). Los modelos de estadística espacial (que no veremos) permiten capturar esta dependencia explícitamente.

<br>

- En esta etapa, solo nos interesa **describir** patrones interesantes.

<br>

- Una propuesta sería presentar ambos mapas, mencionar los patrones observados (zonas de la ciudad con mayor presencia de tiendas y zonas con mayor ingreso promedio por tienda) y posteriormente tratar de explicar estos patrones con conocimiento del contexto (por ejemplo, las alcaldías con mayor ingreso promedio por tienda no necesariamente son las que tienen más tiendas).

## Correlograma {.smaller}

Analizar las correlaciones puede ayudar a identificar anticipadamente problemas, o si el razonable el uso de técnicas de análisis multivariado para reducir la dimensión del dataset (como PCA). Debido a la naturaleza de los datos, era de esperarse que hubiera una fuerte correlación entre ellas.

::: {style="display: flex; justify-content: center;"}
```{r}
#| label: fig-heatmap
#| fig-align: center
#| fig-width: 6
#| fig-height: 5.5

corr <- ventas |>
  select(ingresos, gasto_publicidad, ticket_promedio, num_clientes) |>
  cor() |>
  round(2)

plot_ly(
  x = colnames(corr), y = colnames(corr), z = corr,
  type = "heatmap", colors = colorRamp(c("#c0392b", "white", "#2980b9")),
  zmin = -1, zmax = 1
) |>
  layout(title = "Correlación entre variables")
```
:::

## Publicidad vs. Ingresos {.smaller}

Podríamos analizar con mayor detalle la variable que presenta una menor correlación (lineal).

::: {style="display: flex; justify-content: center;"}
```{r}
#| label: fig-scatter
#| fig-align: center
#| fig-width: 6
#| fig-height: 5.5

p_scatter <- ggplot(ventas, aes(
  x = gasto_publicidad, y = ingresos, color = mes,
  text = paste0("Mes: ", format(fecha, "%b %Y"),
                "<br>Publicidad: $", gasto_publicidad, " mdp",
                "<br>Ingresos: $", comma(ingresos), " mdp")
)) +
  geom_point(size = 2.4) +
  labs(title = "Ingresos vs. Gasto en publicidad",
       x = "Gasto en publicidad (millones $)", y = "Ingresos (millones $)",
       color = "Mes")

ggplotly(p_scatter, tooltip = "text")
```
:::


# Trabajar con lo que hay: `Un modelo de regresión lineal múltiple`

------------------------------------------------------------------------

Ante la falta de conocimiento de otros modelos, puede ser tentador tratar de aplicar un modelo de regresión lineal para explicar los ingresos de Tiendas 3B en la CDMX.

El modelo de efectos principales sería:

<br>

::: smaller
$$
\mathbb{E}[\text{ingresos} | \text{gasto_publicidad}, \text{ticket_promedio}, \text{num_clientes}] 
$$

$$
= \beta_0 + \beta_1 \text{gasto_publicidad} + \beta_2 \text{ticket_promedio} + \beta_3 \text{num_clientes}
$$

:::


------------------------------------------------------------------------

Este modelo no parece pertinente, pues el correlograma sugiere un problema de multicolinealidad entre las covariables, y tal vez sea necesario realizar una selección de las mismas.

::: {.smaller}
```{r}
#| label: modelo1

modelo_ep <- lm(ingresos ~ gasto_publicidad + ticket_promedio +
               num_clientes, data = ventas)
summary(modelo_ep)
```

:::


--- 

Una mejor propuesta podría ser el modelo

$$
\mathbb{E}[\text{ingresos} | \text{num_clientes}] = \beta_0 + \beta_1 \text{num_clientes}
$$

```{r}
#| label: modeloSimple

modelo <- lm(ingresos ~ num_clientes, data = ventas)
summary(modelo)

```


## Sacándole provecho: Inferencia sobre coeficientes {.smaller}

<br>

Las estimaciones de los parámetros del modelo $\beta_0$ y $\beta_1$ son fáciles de interpretar. Podría ser de interés plantear pruebas de hipótesis avanzadas con la Prueba Lineal General.


<br>


```{r}
#| label: tidy-modelo

tidy(modelo, conf.int = TRUE) |>
  mutate(across(where(is.numeric), \(x) round(x, 4))) |>
  kable()
```


## Métricas de evaluación

<br>

Algunas métricas como la $R^2$ ayudan a evaluar el porcentaje de varianza explicada por el modelo, mientras que el AIC y BIC ayuda a realizar comparación entre modelos.

<br>

```{r}
#| label: r2

glance(modelo) |>
  select(r.squared, adj.r.squared, p.value,AIC,BIC) |>
  kable(digits = 4)

```



## Predicción

El equipo de marketing de Tiendas 3B espera que el próximo mes haya 130,000 clientes en toda la CDMX, nuestro modelo permite incorporar el efecto del número de clientes en la predicción de los ingresos.

```{r}
#| label: prediccion

nuevo <- tibble(num_clientes = 130000)

predict(modelo, newdata = nuevo, interval = "prediction") |>
  kable(digits = 4)
```


## ¿Validamos los supuestos? {.smaller}

Existen herramientas gráicas que ayudan a diagnosticar el modelo, así como pruebas de hipótesis para la homocedasticidad, normalidad de los errores e independencia.

```{r}
#| label: fig-diag1
#| fig-align: center
#| fig-width: 9
#| fig-height: 4

par(mfrow = c(1, 2))
plot(modelo, which = 1, caption = "Residuos vs. ajustados")
plot(modelo, which = 2, caption = "QQ-plot")
```


## Las limitaciones de fondo {.smaller}

¿Lo resuelve la regresión clásica? 

<br>

- ¿Qué variables explican los ingresos? Sí 
- ¿Existe una tendencia de largo plazo? No la modela explícitamente 
- ¿Hay un patrón estacional (meses altos/bajos)? No la modela explícitamente 
- ¿Cuánto dependen los ingresos de sí mismos en el pasado? No lo captura 
- ¿Puedo pronosticar *h* meses adelante con un margen de incertidumbre? No

# Reconociendo el tiempo

## ¿Qué cambia si modelamos la dependencia temporal?

En vez de tratar cada fila como intercambiable, construimos un objeto que **preserva el orden y la periodicidad** de las observaciones:

```{r}
#| label: ts-objeto

ingresos_ts <- ts(ventas$ingresos, start = c(2019, 1), frequency = 12)
head(ingresos_ts,13)
```

Ahora el modelo puede "ver" que enero de 2020 sigue a diciembre de 2019, y que ambos son parte de un ciclo anual de 12 meses.

## Visualizando la serie de tiempo  {.smaller}

```{r}
#| label: fig-serie-interactiva
#| fig-align: center
#| fig-width: 9
#| fig-height: 6

p_serie <- ggplot(ventas, aes(
  x = fecha, y = ingresos,
  text = paste0("Mes: ", format(fecha, "%b %Y"),
                "<br>Ingresos: $", comma(ingresos), " mdp")
)) +
  geom_line(color = "#c0392b", linewidth = 1) +
  geom_point(color = "#c0392b", size = 1.4) +
  scale_y_continuous(labels = label_comma()) +
  labs(title = "Ingresos mensuales de Tiendas 3B en la CDMX",
       x = NULL, y = "Ingresos (millones $)")

ggplotly(p_serie, tooltip = "text")
```

---

## Estacionalidad por mes {.smaller}

Si ignoramos que estos datos tienen un orden temporal y creamos a la variable categórica ordinal `mes`.


```{r}
#| label: fig-boxplot
#| fig-align: center
#| fig-width: 8
#| fig-height: 5.5

p_box <- ggplot(ventas, aes(mes, ingresos, fill = mes)) +
  geom_boxplot(show.legend = FALSE) +
  labs(title = "Distribución de ingresos por mes (2019-2024)",
       x = NULL, y = "Ingresos (millones $)")

ggplotly(p_box)
```


## Descomponiendo la serie {.smaller}

Una primera ganancia inmediata: **descomponer** la serie en tendencia, estacionalidad y componente irregular.

```{r}
#| label: fig-stl
#| fig-align: center
#| fig-width: 9
#| fig-height: 5

descomp <- stl(ingresos_ts, s.window = "periodic")
autoplot(descomp) +
  labs(title = "Descomposición STL de los ingresos de Tiendas 3B (CDMX)")
```

## ACF y PACF: herramientas propias de las series de tiempo

```{r}
#| label: fig-acf-pacf
#| fig-align: center
#| fig-width: 9
#| fig-height: 4

gridExtra::grid.arrange(
  ggAcf(ingresos_ts)  + labs(title = "ACF de los ingresos"),
  ggPacf(ingresos_ts) + labs(title = "PACF de los ingresos"),
  ncol = 2
)
```

El ACF/PACF nos permite **ver directamente** cuánto se parece cada mes a los meses anteriores: información que la regresión lineal simplemente no tiene manera de mostrar.

## Modelando la dependencia: regresión + series de tiempo {.smaller}

No se trata de "tirar a la basura" lo aprendido en regresión: los modelos de series de tiempo permiten **combinar** covariables externas con la estructura temporal de los errores (modelos tipo *ARIMAX*):

```{r}
#| label: arimax


```

## ¿Ahora sí son independientes los errores? {.smaller}

```{r}
#| label: fig-checkresid
#| fig-align: center
#| fig-width: 9
#| fig-height: 5.5

```

## Pronosticando con incertidumbre realista {.smaller}

```{r}
#| label: fig-forecast
#| fig-align: center
#| fig-width: 9
#| fig-height: 4.5


```

Ahora el intervalo de pronóstico **crece con el horizonte**, reflejando que mientras más lejos proyectamos, menos sabemos — algo que la regresión clásica, con errores independientes, no puede representar.

## Regresión clásica vs. modelos de series de tiempo {.smaller}

| Aspecto | Regresión lineal múltiple | Modelos de series de tiempo |
|------------------------|------------------------|------------------------|
| Supuesto sobre las observaciones | Intercambiables / independientes | Ordenadas, con posible dependencia |
| Qué hace con la autocorrelación | La ignora (o la viola) | La modela explícitamente |
| Tendencia y estacionalidad | No se modelan de forma nativa | Se descomponen y modelan |
| Pronóstico a *h* pasos | Requiere covariables futuras conocidas | Genera incertidumbre creciente y coherente |
| Validez de errores estándar/IC | Comprometida si hay autocorrelación | Corregida por el propio modelo |
| Relación con lo ya aprendido | — | Extiende la regresión (ARIMAX), no la reemplaza |


## Lo que viene en el curso {.smaller}

::: incremental
- Estacionariedad y transformaciones (diferenciación, logaritmos)
- Autocorrelación: ACF y PACF como herramientas de diagnóstico
- Descomposición clásica y STL
- Suavizamiento exponencial (Holt-Winters)
- Modelos ARIMA / SARIMA y su relación con la regresión
- Incorporación de covariables externas (ARIMAX)
- Evaluación y validación de pronósticos
:::

## ¡Gracias! {.center}

**Preguntas y discusión**

*El caso de Tiendas 3B en la CDMX seguirá acompañándonos a lo largo del curso.*