---
title: "¿Por qué estudiar Series de Tiempo?"
subtitle: "Un caso de consultoría con Tiendas 3B en la Ciudad de México"
author: "Rodrigo B."
date: "Agosto 2026"
format:
  revealjs:
    theme: simple
    slide-number: true
    chalkboard: false
    transition: fade
    incremental: true
    toc: false
    code-line-numbers: false
    embed-resources: true

    
execute:
  echo: false
  warning: false
  message: false
---

```{r}
#| label: setup
#| include: false

library(tidyverse)
library(lubridate)
library(forecast)
library(lmtest)
library(broom)
library(knitr)
library(scales)
library(plotly)
library(RColorBrewer)
library(leaflet)
library(mxmaps)
library(dplyr)
library(patchwork)

theme_set(theme_minimal(base_size = 18))
options(width = 90)
```

```{r}
#| label: datos

set.seed(2024)
n  <- 72
t  <- 1:n
fecha <- seq(as.Date("2019-01-01"), by = "month", length.out = n)

tendencia  <- seq(50, 92, length.out = n)
estacional <- 9 * sin(2 * pi * t / 12 - 1)
ruido_ar   <- as.numeric(arima.sim(model = list(ar = 0.75), n = n, sd = 2.5))

gasto_publicidad <- pmax(1.5, 5.2 + 2.6 * sin(2 * pi * t / 12 + 1) + rnorm(n, 0, 0.7))
ticket_promedio  <- round(180 + cumsum(rnorm(n, 0.15, 1.4)), 1)
num_clientes     <- round(115000 + tendencia * 900 + rnorm(n, 0, 4500))

ingresos <- round(
  tendencia + estacional +
    2.4 * gasto_publicidad -
    0.14 * (ticket_promedio - 180) +
    0.00014 * num_clientes +
    ruido_ar,
  2
)

ventas <- tibble(fecha, ingresos, gasto_publicidad,
                  ticket_promedio, num_clientes) |>
  mutate(mes = factor(month.abb[month(fecha)], levels = month.abb))

```

# Planteamiento



##  {.smaller}

La cadena **Tiendas 3B** contrata un servicio de consultoría para analizar su operación en la **Ciudad de México**. Se tiene disponible un registro **mensual** de sus operaciones en la ciudad de los últimos 6 años, así como la huella de tiendas por alcaldía.

<br>

En principio, el objetivo es reportar **business insights** (información relevante que se obtiene al analizar los datos y ayuda a la toma de decisiones) sobre la operación de la empresa y si es posible, realizar un pronóstico de ingresos para los próximos meses.

<br>

Se tiene disponible la siguiente información:

## **1. Operación mensual en la CDMX** (72 observaciones, enero 2019 – diciembre 2024) {.smaller}

<br>

| Variable | Descripción |
|--------------------|----------------------------------------------------|
| `fecha` | Mes al que corresponde el registro. |
| `ingresos` | Ingresos totales del mes en la CDMX, en millones de pesos. |
| `gasto_publicidad` | Monto invertido en publicidad/marketing ese mes, en millones de pesos. |
| `ticket_promedio` | Ticket promedio de compra por cliente, en pesos. |
| `num_clientes` | Número de transacciones (clientes) registradas ese mes. |

## **2. Huella de tiendas por alcaldía** {.smaller}

Número de sucursales en cada una de las 16 alcaldías de la CDMX así como el ingreso promedio de sus sucursales (en mdp).

```{r}
#| label: datos-alcaldias

alcaldias_cdmx <- tribble(
    ~Alcaldia,
   "Azcapotzalco",
  "Coyoacán",
  "Cuajimalpa de Morelos",
  "Gustavo A. Madero",
  "Iztacalco",
  "Iztapalapa",
  "La Magdalena Contreras",
  "Milpa Alta",
  "Álvaro Obregón",
  "Tláhuac",
  "Tlalpan",
  "Xochimilco",
  "Benito Juárez",
  "Cuauhtémoc",
  "Miguel Hidalgo",
  "Venustiano Carranza"
)

set.seed(9)

tiendas_alcaldia <- alcaldias_cdmx |>
  mutate(
    num_tiendas         = sample(4:22, n(), replace = TRUE),
    ingreso_prom_tienda = round(rnorm(n(), 0.85, 0.12), 2))  # millones de pesos/mes
  

kable(head(tiendas_alcaldia,9))

```

# Explorando los datos: `La presencia de Tiendas 3B en la CDMX`

##  {.smaller}

Un primer acercamiento a los datos puede ser la distribución de las sucursales entre las 16 alcaldías. Para visualizar mapas de México usamos el paquete `mxmaps` de `R`.

<br>

::: {style="display: flex; justify-content: center;"}
```{r}
#| label: fig-mapa
#| fig-align: center
#| fig-width: 6
#| fig-height: 4
#| fig-cap: "Mapa de alcaldías de la Ciudad de México con presencia de Tiendas 3B"

df_municipios <- df_mxmunicipio_2020 %>% filter(state_name=="Ciudad de México") %>% 
mutate(value= sample(4:22, n(), replace = TRUE), ingreso_prom_tienda = round(rnorm(n(), 0.85, 0.12), 2)) 

Reds <- c("white", brewer.pal(4, "RdYlBu"))

pal <- colorNumeric(Reds, domain = df_municipios$value)

mxmunicipio_leaflet(df_municipios,
  pal,
  ~pal(value),
  opacity = 0.8,
  fillOpacity = 0.8,
  zoom = df_municipios$region,
  popup = sprintf(
    "Municipio : %s<br/>Cantidad de tiendas: %s",
    df_municipios$municipio_name,
    df_municipios$value)) |>
  addLegend(
    position = "bottomright", pal = pal,
    values = df_municipios$value,
    title = "Cantidad de tiendas") |>
  addProviderTiles("CartoDB.Positron")

```

:::

##  {.smaller}

También podemos visualizar el **ingreso promedio por tienda** en cada alcaldía.

<br> <br> <br>

::: {style="display: flex; justify-content: center;"}
```{r}
#| label: fig-mapa2
#| fig-align: center
#| fig-width: 6
#| fig-height: 4
#| fig-cap: "Mapa de ingresos por alcaldía"


pal <- colorNumeric(Reds, domain = df_municipios$ingreso_prom_tienda)

mxmunicipio_leaflet(df_municipios,
  pal,
  ~pal(ingreso_prom_tienda),
  opacity = 0.8,
  fillOpacity = 0.8,
  zoom = df_municipios$region,
  popup = sprintf(
    "Municipio : %s<br/>Ingreso promedio por tienda: %s",
    df_municipios$municipio_name,
    df_municipios$ingreso_prom_tienda)) |>
  addLegend(
    position = "bottomright", pal = pal,
    values = df_municipios$ingreso_prom_tienda,
    title = "Ingreso promedio") |>
  addProviderTiles("CartoDB.Positron")

```

:::

##  {.smaller}

Algunos comentarios:

- Como parte de la visualización es indispensable mantener la dependencia geográfica de los datos, pues zonas cercanas tienden a tener características similares (por ejemplo, alcaldías con mayor poder adquisitivo). Los modelos de estadística espacial (que no veremos) permiten capturar esta dependencia explícitamente.

- En esta etapa, solo nos interesa **describir** patrones interesantes.



<br>

- Una propuesta sería presentar ambos mapas, mencionar los patrones observados (zonas de la ciudad con mayor presencia de tiendas y zonas con mayor ingreso promedio por tienda) y posteriormente tratar de explicar estos patrones con conocimiento del contexto (por ejemplo, las alcaldías con mayor ingreso promedio por tienda no necesariamente son las que tienen más tiendas).



## Correlograma {.smaller}

Analizar las correlaciones puede ayudar a identificar anticipadamente problemas, o si el razonable el uso de técnicas de análisis multivariado para reducir la dimensión de los datos (como PCA).
Debido a la naturaleza de los datos, era de esperarse que hubiera una fuerte correlación entre ellas.

::: {style="display: flex; justify-content: center;"}


```{r}
#| label: fig-heatmap
#| fig-align: center
#| fig-width: 5
#| fig-height: 3.5

corr <- ventas |>
  select(ingresos, gasto_publicidad, ticket_promedio, num_clientes) |>
  cor() |>
  round(2)

plot_ly(
  x = colnames(corr), y = colnames(corr), z = corr,
  type = "heatmap", colors = colorRamp(c("#c0392b", "white", "#2980b9")),
  zmin = -1, zmax = 1
) |>
  layout(title = "Correlación entre variables")
```

:::


## Publicidad vs. Ingresos {.smaller}

Podríamos analizar con mayor detalle la variable que presenta una menor correlación (lineal).

::: {style="display: flex; justify-content: center;"}

```{r}
#| label: fig-scatter
#| fig-align: center
#| fig-width: 5
#| fig-height: 3.5

p_scatter <- ggplot(ventas, aes(
  x = gasto_publicidad, y = ingresos, color = mes,
  text = paste0("Mes: ", format(fecha, "%b %Y"),
                "<br>Publicidad: $", gasto_publicidad, " mdp",
                "<br>Ingresos: $", comma(ingresos), " mdp")
)) +
  geom_point(size = 2.4) +
  labs(title = "Ingresos vs. Gasto en publicidad",
       x = "Gasto en publicidad (millones $)", y = "Ingresos (millones $)",
       color = "Mes")

ggplotly(p_scatter, tooltip = "text")
```

:::

## Propuesta de visualización





# Trabajar con lo que hay: `Un modelo de regresión lineal múltiple`

----

Ante la falta de conocimiento de otros modelos, puede ser tentador tratar de aplicar un modelo de regresión lineal para explicar los ingresos de Tiendas 3B en la CDMX.

El modelo de efectos principales sería:

<br>

::: {.smaller}
$$
\mathbb{E}[\text{ingresos} | \text{gasto_publicidad}, \text{ticket_promedio}, \text{num_clientes}] 
$$

$$
= \beta_0 + \beta_1 \text{gasto_publicidad} + \beta_2 \text{ticket_promedio} + \beta_3 \text{num_clientes}
$$

:::


--- 

Este modelo no parece pertinente, pues el correlograma sugiere un problema de multicolinealidad entre las covariables, y tal vez sea necesario realizar una selección de las mismas.

El resumen del modelo:

```{r}
#| label: modelos

modelo_ep <- lm(ingresos ~ gasto_publicidad + ticket_promedio +
               num_clientes, data = ventas)
summary(modelo_ep)
```




## Ajustando el modelo {.smaller}



## Sacándole provecho (I): inferencia sobre coeficientes {.smaller}

```{r}
#| label: tidy-modelo

tidy(modelo_ep, conf.int = TRUE) |>
  mutate(across(where(is.numeric), \(x) round(x, 4))) |>
  kable()
```

- Todos los coeficientes son **significativos** (p \< 0.05).
- Podemos construir intervalos de confianza y **contrastar hipótesis** sobre el efecto de cada variable, tal como en el módulo de regresión.
- Interpretación directa: cada millón de pesos adicional en publicidad se traduce, en promedio, en `r round(coef(modelo_ep)["gasto_publicidad"], 2)` millones más de ingreso, manteniendo lo demás constante.

## Sacándole provecho (II): bondad de ajuste

```{r}
#| label: r2

glance(modelo_ep) |>
  select(r.squared, adj.r.squared, sigma, statistic, p.value) |>
  kable(digits = 3)
```

Un $R^2$ ajustado alto y un modelo global significativo. Con lo visto en inferencia clásica, **todo indica que el modelo es bueno**.

## Sacándole provecho (III): predicción puntual

Supongamos que el próximo mes Tiendas 3B planea invertir 7 millones en publicidad en la CDMX, con un ticket promedio de 195 pesos, 130,000 clientes esperados y 20°C de temperatura promedio:

```{r}
#| label: prediccion

nuevo <- tibble(gasto_publicidad = 7, ticket_promedio = 195,
                 num_clientes = 130000, temperatura = 20)

predict(modelo_ep, newdata = nuevo, interval = "prediction") |>
  kable(digits = 2)
```

Con esto, ya podríamos entregarle a Tiendas 3B una estimación puntual **y** un intervalo de predicción. Pareciera que el encargo está resuelto.

## ¿Validamos los supuestos? {.smaller}

Como buenos consultores, antes de entregar el informe revisamos los supuestos clásicos del modelo lineal:

```{r}
#| label: fig-diag1
#| fig-align: center
#| fig-width: 9
#| fig-height: 4

par(mfrow = c(1, 2))
plot(modelo_ep, which = 1, caption = "Residuos vs. ajustados")
plot(modelo_ep, which = 2, caption = "QQ-plot")
```

A simple vista, no hay señales dramáticas de no-linealidad ni de falta de normalidad. **Todo parece estar en orden.**

## Un supuesto que aún no hemos revisado... {.smaller}

El modelo lineal asume que los errores $\varepsilon_i$ son **independientes** entre sí. Nunca revisamos eso, porque en un conjunto de datos transversal típico no hay un orden natural para hacerlo.

Pero aquí **sí existe** un orden natural: el tiempo. ¿Qué pasa si graficamos los residuos contra la fecha?

```{r}
#| label: fig-residuos-tiempo
#| fig-align: center
#| fig-width: 9
#| fig-height: 4

ventas$residuos <- resid(modelo_ep)

p_res <- ggplot(ventas, aes(fecha, residuos,
                            text = paste0("Fecha: ", format(fecha, "%b %Y"),
                                           "<br>Residuo: ", round(residuos, 2)))) +
  geom_line(color = "firebrick", linewidth = 1) +
  geom_hline(yintercept = 0, linetype = "dashed") +
  labs(title = "Residuos del modelo a través del tiempo",
       x = NULL, y = "Residuo")

ggplotly(p_res, tooltip = "text")
```

## Confirmando la sospecha {.smaller}

Los residuos no se ven como ruido aleatorio: hay rachas, ciclos y un patrón que se repite. Lo confirmamos formalmente:

```{r}
#| label: pruebas-autocorrelacion

dwtest(modelo_ep)
Box.test(ventas$residuos, lag = 12, type = "Ljung-Box")
```

```{r}
#| label: fig-acf-residuos
#| fig-align: center
#| fig-width: 8
#| fig-height: 3.2

ggAcf(ventas$residuos) +
  labs(title = "Autocorrelación de los residuos")
```

Tanto la prueba de Durbin-Watson como la de Ljung-Box **rechazan** la independencia de los errores. Además, varios rezagos del ACF salen de la banda de confianza.

## ¿Qué implica esto? {.smaller}

::: incremental
- Los **coeficientes** siguen siendo insesgados... pero los **errores estándar** que reporta `lm()` están mal calculados (típicamente subestimados).
- Eso invalida los **intervalos de confianza** y los **valores p** que usamos para "sacarle provecho" al modelo en los pasos anteriores.
- El modelo ignora una fuente de información valiosísima: **el propio pasado de los ingresos** ayuda a explicar el presente, y no lo estamos usando.
- El intervalo de predicción que entregamos asume errores independientes, por lo que probablemente **subestima la incertidumbre real** del pronóstico.
- No hay forma natural de proyectar varios meses hacia adelante: para predecir necesitamos *conocer* las covariables futuras, lo cual rara vez ocurre en la práctica.
:::

## Las limitaciones de fondo {.smaller}

La regresión lineal múltiple —tal como la estudiamos— fue diseñada para datos donde las observaciones son **intercambiables**. Cuando el índice es el tiempo, aparecen preguntas que el modelo no está pensado para responder:

| Pregunta de negocio | ¿La resuelve la regresión clásica? |
|-----------------------------------------------------|:-----------------:|
| ¿Qué variables explican los ingresos? | Sí |
| ¿Los errores estándar/intervalos son confiables? | **No**, si hay autocorrelación |
| ¿Existe una tendencia de largo plazo? | No la modela explícitamente |
| ¿Hay un patrón estacional (meses altos/bajos)? | No la modela explícitamente |
| ¿Cuánto dependen los ingresos de sí mismos en el pasado? | No lo captura |
| ¿Puedo pronosticar *h* meses adelante con incertidumbre creciente y realista? | No, de forma nativa |

# Reconociendo el tiempo

## ¿Qué cambia si modelamos la dependencia temporal?

En vez de tratar cada fila como intercambiable, construimos un objeto que **preserva el orden y la periodicidad** de las observaciones:

```{r}
#| label: ts-objeto

ingresos_ts <- ts(ventas$ingresos, start = c(2019, 1), frequency = 12)
ingresos_ts
```

Ahora el modelo puede "ver" que enero de 2020 sigue a diciembre de 2019, y que ambos son parte de un ciclo anual de 12 meses.

## Serie de tiempo interactiva {.smaller}

```{r}
#| label: fig-serie-interactiva
#| fig-align: center
#| fig-width: 9
#| fig-height: 4.5

p_serie <- ggplot(ventas, aes(
  x = fecha, y = ingresos,
  text = paste0("Mes: ", format(fecha, "%b %Y"),
                "<br>Ingresos: $", comma(ingresos), " mdp")
)) +
  geom_line(color = "#c0392b", linewidth = 1) +
  geom_point(color = "#c0392b", size = 1.4) +
  scale_y_continuous(labels = label_comma()) +
  labs(title = "Ingresos mensuales de Tiendas 3B en la CDMX",
       x = NULL, y = "Ingresos (millones $)")

ggplotly(p_serie, tooltip = "text")
```

Por ahora, **ignoraremos deliberadamente** que estos datos tienen un orden temporal: los tratamos como una tabla transversal más, tal como en el módulo de regresión lineal múltiple.



## Estacionalidad por mes {.smaller}

```{r}
#| label: fig-boxplot
#| fig-align: center
#| fig-width: 9
#| fig-height: 4.5

p_box <- ggplot(ventas, aes(mes, ingresos, fill = mes)) +
  geom_boxplot(show.legend = FALSE) +
  labs(title = "Distribución de ingresos por mes (2019-2024)",
       x = NULL, y = "Ingresos (millones $)")

ggplotly(p_box)
```

Noviembre-diciembre y la temporada de calor muestran ingresos sistemáticamente distintos: un primer indicio de **estacionalidad**.





## Descomponiendo la serie {.smaller}

Una primera ganancia inmediata: **descomponer** la serie en tendencia, estacionalidad y componente irregular — algo que la regresión clásica nunca nos mostró de forma explícita.

```{r}
#| label: fig-stl
#| fig-align: center
#| fig-width: 9
#| fig-height: 5

descomp <- stl(ingresos_ts, s.window = "periodic")
autoplot(descomp) +
  labs(title = "Descomposición STL de los ingresos de Tiendas 3B (CDMX)")
```

## ACF y PACF: herramientas propias de las series de tiempo

```{r}
#| label: fig-acf-pacf
#| fig-align: center
#| fig-width: 9
#| fig-height: 4

gridExtra::grid.arrange(
  ggAcf(ingresos_ts)  + labs(title = "ACF de los ingresos"),
  ggPacf(ingresos_ts) + labs(title = "PACF de los ingresos"),
  ncol = 2
)
```

El ACF/PACF nos permite **ver directamente** cuánto se parece cada mes a los meses anteriores: información que la regresión lineal simplemente no tiene manera de mostrar.

## Modelando la dependencia: regresión + series de tiempo {.smaller}

No se trata de "tirar a la basura" lo aprendido en regresión: los modelos de series de tiempo permiten **combinar** covariables externas con la estructura temporal de los errores (modelos tipo *ARIMAX*):

```{r}
#| label: arimax


```

## ¿Ahora sí son independientes los errores? {.smaller}

```{r}
#| label: fig-checkresid
#| fig-align: center
#| fig-width: 9
#| fig-height: 5.5

```

## Pronosticando con incertidumbre realista {.smaller}

```{r}
#| label: fig-forecast
#| fig-align: center
#| fig-width: 9
#| fig-height: 4.5


```

Ahora el intervalo de pronóstico **crece con el horizonte**, reflejando que mientras más lejos proyectamos, menos sabemos — algo que la regresión clásica, con errores independientes, no puede representar.

## Regresión clásica vs. modelos de series de tiempo {.smaller}

| Aspecto | Regresión lineal múltiple | Modelos de series de tiempo |
|------------------------|------------------------|------------------------|
| Supuesto sobre las observaciones | Intercambiables / independientes | Ordenadas, con posible dependencia |
| Qué hace con la autocorrelación | La ignora (o la viola) | La modela explícitamente |
| Tendencia y estacionalidad | No se modelan de forma nativa | Se descomponen y modelan |
| Pronóstico a *h* pasos | Requiere covariables futuras conocidas | Genera incertidumbre creciente y coherente |
| Validez de errores estándar/IC | Comprometida si hay autocorrelación | Corregida por el propio modelo |
| Relación con lo ya aprendido | — | Extiende la regresión (ARIMAX), no la reemplaza |

## Moraleja para Tiendas 3B

::: incremental
- La regresión lineal múltiple **no estaba mal usada**: siguió correctamente cada paso de inferencia clásica.
- El problema fue **no reconocer la estructura temporal** de los datos antes de confiar en esa inferencia.
- Cuando el índice de tus datos es el tiempo, ignorarlo tiene un costo: conclusiones estadísticas inválidas y pronósticos poco confiables.
- Las series de tiempo no descartan lo aprendido — lo **extienden**, dándote herramientas para tendencia, estacionalidad, dependencia y pronóstico.
:::

## Lo que viene en el curso {.smaller}

::: incremental
- Estacionariedad y transformaciones (diferenciación, logaritmos)
- Autocorrelación: ACF y PACF como herramientas de diagnóstico
- Descomposición clásica y STL
- Suavizamiento exponencial (Holt-Winters)
- Modelos ARIMA / SARIMA y su relación con la regresión
- Incorporación de covariables externas (ARIMAX)
- Evaluación y validación de pronósticos
:::

## ¡Gracias! {.center}

**Preguntas y discusión**

*El caso de Tiendas 3B en la CDMX seguirá acompañándonos a lo largo del curso.*